---
title: "Analisis Data QDA: ANOVA, Uji Lanjut, dan PCA"
subtitle: "Membandingkan profil tekstur dan flavour antar produk"
author:
  - Tim Pengampu Praktikum Uji Sensoris
date: "2026-09-10"
output: html_document
editor_options: 
  markdown: 
    wrap: 72
---

## Tujuan Pembelajaran

Setelah sesi ini, mahasiswa akan mampu:

| Mengetahui | Memahami | Melakukan |
|------------------------|------------------------|------------------------|
| Struktur data QDA: panelis × produk × replikasi × atribut | ANOVA menjawab "apakah produk berbeda?", uji lanjut menjawab "produk mana yang berbeda?" | Menjalankan ANOVA dengan `aov()` untuk satu atribut |
| Arti nilai *p* dan perbedaan nyata $\alpha$ = 0,05 | Mengapa panelis dimasukkan ke dalam model ANOVA | Melakukan uji lanjut Tukey dengan `TukeyHSD()` dan `HSD.test()` |
| Konsep dasar PCA: mengubah banyak atribut menjadi beberapa dimensi | Tidak semua atribut mampu membedakan produk | Membuat peta produk dengan `PCA()` dan `fviz_pca_biplot()` |
| Istilah *loading*, *dimensi*, dan % variansi |  | Menafsirkan sumbu PCA menggunakan atribut yang menyusunnya |

## Sekilas tentang QDA

**Quantitative Descriptive Analysis (QDA)** adalah metode di mana
sekelompok **panelis terlatih** menilai **intensitas** atribut sensoris
suatu produk. Panelis terlatih berperan seperti instrumen ukur: mereka
dilatih hingga memberikan angka yang konsisten untuk atribut yang sama.

Data yang akan kita gunakan berasal dari uji QDA terhadap **5 merek
nugget ayam** (A, B, C, D, E) oleh **12 panelis terlatih** dengan **3
kali replikasi**. Setiap panelis menilai 8 atribut pada **skala garis
0–15**.

| Kelompok | Atribut | Definisi singkat |
|------------------------|------------------------|------------------------|
| Tekstur | `T_kerenyahan` | Bunyi dan rasa renyah lapisan luar pada gigitan pertama |
| Tekstur | `T_kekerasan` | Gaya yang dibutuhkan untuk menggigit sampai putus |
| Tekstur | `T_juiciness` | Banyaknya cairan yang keluar saat dikunyah |
| Tekstur | `T_kekenyalan` | Kemampuan sampel kembali ke bentuk semula setelah ditekan |
| Rasa | `R_umami` | Intensitas rasa umami |
| Rasa | `R_asin` | Intensitas rasa asin |
| Flavour | `O_ayam` | Intensitas aroma daging ayam |
| Flavour | `O_rempah` | Intensitas aroma bumbu (bawang, merica) |

Total baris data: 12 panelis × 5 produk × 3 replikasi = **180 baris**.

Data tersimpan pada file `qda_nugget.xlsx`, lembar **Data**. Lembar
**Keterangan** pada file yang sama memuat definisi setiap kolom. Jika
Anda ingin menginput data hasil praktikum kelompok Anda sendiri, gunakan
`template_input_qda.xlsx` yang formatnya sudah sesuai. Cukup hapus baris
contoh berwarna kuning, isi datanya, lalu ganti nama file pada perintah
`read_excel()` di bawah.

## Memuat Data

```{r message=FALSE, warning=FALSE}
library(ggplot2)
library(dplyr)
library(tidyr)
library(readxl)
library(FactoMineR)
library(factoextra)
library(agricolae)
```

```{r}
qda <- as.data.frame(read_excel("assets/data/qda_nugget.xlsx", sheet = "Data"))

# Kolom kategorikal harus berupa factor
qda$panelis   <- as.factor(qda$panelis)
qda$produk    <- as.factor(qda$produk)
qda$replikasi <- as.factor(qda$replikasi)

str(qda)
head(qda)
```

> **Think-aloud:** "Sebelum menganalisis apa pun, saya memeriksa apakah
> rancangannya lengkap. Saya jalankan `table(qda$panelis, qda$produk)`,
> kalau semua selnya berisi 3, artinya setiap panelis menilai setiap
> produk sebanyak tiga kali. Rancangan yang lengkap dan seimbang membuat
> ANOVA jauh lebih mudah ditafsirkan."

```{r}
table(qda$panelis, qda$produk)
```

## Eksplorasi Awal

```{r}
# Rata-rata setiap atribut untuk setiap produk
tabel_rata <- aggregate(cbind(T_kerenyahan, T_kekerasan, T_juiciness, T_kekenyalan,
                              R_umami, R_asin, O_ayam, O_rempah) ~ produk,
                        data = qda, FUN = mean)

tabel_rata_bulat <- tabel_rata
tabel_rata_bulat[, -1] <- round(tabel_rata_bulat[, -1], 2) # Membulatkan menjadi 2 angka di belakang koma pada semua kolom kecuali kolom pertama
tabel_rata_bulat
```

Untuk membuat grafik semua atribut sekaligus, data perlu diubah ke
format **panjang**, yaitu satu baris untuk satu kombinasi produk ×
atribut × panelis:

```{r}
qda_panjang <- pivot_longer(qda,
                            cols = T_kerenyahan:O_rempah,
                            names_to = "atribut",
                            values_to = "intensitas")

head(qda_panjang)
```

Visualisasikan datanya, sehingga lebih mudah untuk diamati.

```{r fig.height=6, fig.width=8}
ggplot(qda_panjang, aes(x = produk, y = intensitas, fill = produk)) +
  geom_boxplot() +
  facet_wrap(~ atribut, ncol = 4) +
  labs(title = "Profil Sensoris 5 Merek Nugget Ayam",
       x = "Produk", y = "Intensitas (skala 0-15)") +
  theme_minimal() +
  theme(legend.position = "none")
```

> **Amati grafik ini sebelum menghitung apa pun.** Pada atribut mana
> kotak-kotaknya jelas terpisah antar produk? Pada atribut mana
> kotak-kotaknya bertumpuk? Dugaan Anda dari grafik akan kita uji dengan
> ANOVA di bagian berikutnya.

## ANOVA untuk Satu Atribut

Pertanyaannya: **apakah kelima produk berbeda nyata dalam atribut
kerenyahan?**

- $H_0$ (hipotesis nol): rata-rata kerenyahan kelima produk **sama**
- $H_1$ (hipotesis alternatif): **paling tidak ada satu** produk yang
  berbeda

```{r}
model_renyah <- aov(T_kerenyahan ~ produk + panelis, data = qda)
summary(model_renyah)
```

Cara membacanya:

| Kolom | Arti |
|------------------------------------|------------------------------------|
| `Df` | Derajat bebas. Untuk 5 produk $\rightarrow$ 5 - 1 = 4 |
| `F value` | Rasio keragaman (`Mean Sq`) antar produk terhadap keragaman residual/error. Makin besar, makin kuat bukti adanya perbedaan |
| `Pr(>F)` | Nilai *p*. **Inilah yang kita baca.** Jika \< 0,05 $\rightarrow$ tolak $H_0$ |
| `***` | Penanda tingkat signifikansi (`***` = p \< 0,001) |

> **Mengapa `panelis` ikut dimasukkan ke dalam model?** Setiap panelis
> punya kebiasaan menggunakan skala secara berbeda, ada yang menggunakan
> skala bagian atas, maupun bagian bawah. Walaupun perbedaan itu bukan
> efek produk, perbedaan itu tetap menambah variasi data. Dengan
> menuliskan `+ panelis`, variasi antar panelis "dikeluarkan" dari sisa
> (*residual*), sehingga uji terhadap efek produk menjadi lebih peka.
> Konsep ini sama dengan rancangan acak kelompok (RAK), dengan panelis
> sebagai kelompok.

### *Hinge Question*

> **Sebelum melanjutkan, jawablah:** Hasil ANOVA menunjukkan nilai *p*
> untuk `produk` sebesar 2e-16. Apa kesimpulan yang benar?
>
> A)  Kelima produk berbeda nyata satu sama lain\
> B)  Paling tidak ada satu produk yang berbeda nyata dari yang lain,
>     tetapi kita belum tahu yang mana\
> C)  Produk A adalah yang paling renyah\
> D)  Panelis menilai dengan tidak konsisten
>
> **Jawaban: B.** ANOVA hanya menjawab "apakah ada perbedaan", bukan
> "produk mana yang berbeda". Untuk itu kita memerlukan **uji lanjut**.

## Uji Lanjut (*Post-hoc*)

### Tukey HSD

Uji Tukey membandingkan **semua pasangan produk**, sambil mengendalikan
probabilitas dalam menyimpulkan secara salah akibat banyaknya
perbandingan.

```{r}
tukey_renyah <- TukeyHSD(model_renyah, which = "produk")
tukey_renyah
```

Setiap baris adalah satu pasangan produk. Kolom `p adj` adalah nilai *p*
yang sudah dikoreksi: jika \< 0,05, kedua produk itu berbeda nyata.

```{r fig.height=5}
plot(tukey_renyah, las = 1)
```

> **Cara membaca grafik ini:** setiap garis adalah *confidence interval*
> (CI) untuk selisih rata-rata sepasang produk. Jika garisnya **memotong
> angka nol** (garis putus-putus), kedua produk tersebut **tidak**
> berbeda nyata.

Pada hasil uji lanjut Tukey, dapat dilihat bahwa hanya produk A-B yang
tidak berbeda nyata.

### Notasi Huruf

Hasil uji lanjut biasanya disajikan sebagai notasi huruf: produk dengan
huruf yang sama berarti tidak berbeda nyata.

```{r}
hsd_renyah <- HSD.test(model_renyah, "produk", group = TRUE)
hsd_renyah$groups
```

> **Think-aloud:** "Saya membaca tabel ini dari atas ke bawah. Produk
> sudah diurutkan dari rata-rata tertinggi. Produk yang berbagi huruf
> yang sama tidak berbeda nyata. Inilah bentuk yang saya salin ke tabel
> laporan, dengan huruf ditulis sebagai superskrip di belakang nilai
> rata-rata ± standar deviasi."

## ANOVA untuk Semua Atribut Sekaligus

Mengulang kode di atas delapan kali akan melelahkan dan rawan salah
salin. Kita bisa membuat R melakukannya secara otomatis:

```{r}
atribut <- c("T_kerenyahan", "T_kekerasan", "T_juiciness", "T_kekenyalan",
             "R_umami", "R_asin", "O_ayam", "O_rempah")

nilai_p <- sapply(atribut, function(a) {
  rumus <- as.formula(paste(a, "~ produk + panelis"))
  model <- aov(rumus, data = qda)
  summary(model)[[1]][["Pr(>F)"]][1] # baris pertama tabel ANOVA adalah efek 'produk'
})

hasil_anova <- data.frame(
  atribut     = atribut,
  p_value     = signif(nilai_p, 3),
  kesimpulan  = ifelse(nilai_p < 0.05,
                       "Berbeda nyata", "Tidak berbeda nyata")
)

hasil_anova
```

> **Inilah hasil terpenting dari QDA.** Atribut dengan *p-value* kecil
> adalah atribut yang **mampu membedakan** produk. Atribut inilah yang
> layak dibahas selanjutnya. Atribut dengan nilai *p* besar berarti
> kelima produk terasa sama pada atribut tersebut. Hasil "tidak berbeda
> nyata" bukan kegagalan proses pengambilan data: informasi tersebut
> juga tetap valid, misalnya bahwa semua merek memakai tingkat
> penggunaan garam yang serupa.

## PCA: Memetakan Produk

Kita sekarang punya 8 atribut. Membandingkan 5 produk pada 8 sumbu
sekaligus sulit dilakukan di kepala. **Principal Component Analysis
(PCA)** memampatkan 8 atribut itu menjadi dua atau tiga dimensi baru
yang dapat divisualisasikan sebagai peta.

Gagasannya sederhana: atribut yang berkolerasi (misalnya produk yang
renyah cenderung juga juicy) dianggap membawa informasi yang mirip,
sehingga bisa diringkas menjadi satu sumbu.

### Menyiapkan Tabel Rata-rata

Pada QDA, PCA dilakukan terhadap **tabel rata-rata produk × atribut**,
bukan terhadap 180 baris data mentah, karena yang ingin kita petakan
adalah produknya, bukan panelisnya.

```{r}
tabel_pca <- tabel_rata[, -1]              # buang kolom 'produk'
rownames(tabel_pca) <- tabel_rata$produk   # jadikan nama baris
round(tabel_pca, 2)
```

### Menjalankan PCA

```{r}
hasil_pca <- PCA(tabel_pca, scale.unit = TRUE, graph = FALSE)
```

> **Mengapa `scale.unit = TRUE`?** Perintah ini menstandarkan setiap
> atribut sehingga semuanya memiliki bobot yang sama. Tanpa itu, atribut
> yang kebetulan memiliki rentang nilai lebar akan mendominasi peta
> hanya karena satuannya, bukan karena informasinya lebih penting.

### Berapa Dimensi yang Perlu Dilihat?

Sebelum membuat peta produknya, kita perlu tahu seberapa besar informasi
asli yang terwakili di dalamnya. Kalau terlalu sedikit, posisi produk
pada peta tidak bisa dipercaya.

```{r}
round(hasil_pca$eig, 2)
```

Kolom ketiga tabel `eig` (`cumulative percentage of variance`) adalah
persentase kumulatif. Jika dua dimensi pertama sudah menjelaskan lebih
dari ±70% keragaman, peta dua dimensi sudah cukup mewakili data.

```{r fig.height=4}
fviz_eig(hasil_pca, addlabels = TRUE,
         barfill = "steelblue", barcolor = "steelblue") +
  labs(title = "Persentase Varians yang Dijelaskan Tiap Dimensi",
       x = "Dimensi", y = "% varians") +
  theme_minimal()
```

### Peta Produk dan Atribut

```{r fig.height=6, fig.width=7}
fviz_pca_biplot(hasil_pca,
                repel = TRUE,
                col.var = "darkred",   # warna panah atribut
                col.ind = "steelblue", # warna titik produk
                title = "PCA Biplot - Peta Sensoris 5 Merek Nugget Ayam")
```

Cara membaca *biplot*:

| Yang Anda lihat | Artinya |
|------------------------------------|------------------------------------|
| **Titik biru** | Produk. Dua produk yang berdekatan memiliki profil sensoris yang mirip |
| **Panah merah** | Atribut. Arah panah menunjukkan ke mana produk dengan intensitas tinggi pada atribut itu berada |
| **Panah panjang** | Atribut tersebut terwakili dengan baik pada peta ini |
| **Dua panah searah** | Kedua atribut berkorelasi positif |
| **Dua panah berlawanan arah** | Kedua atribut berkorelasi negatif |
| **Panah tegak lurus** | Kedua atribut tidak berkorelasi |
| **Produk searah dengan panah** | Produk itu tinggi pada atribut tersebut |

> **Think-aloud:** "Saya menafsirkan PCA ini dari sumbunya terlebih
> dahulu, bukan dari titik produknya. Saya lihat atribut apa yang berada
> di ujung kanan Dimensi 1 (sumbu x) dan apa yang di ujung kiri. Dari
> situ saya beri nama sumbunya, misalnya 'renyah dan juicy' versus
> 'keras dan kenyal'. Setelah sumbunya punya nama, posisi produk menjadi
> mudah dijelaskan dalam satu kalimat."

Untuk melihat sumbangan tiap atribut terhadap kedua dimensi secara
angka:

```{r}
round(hasil_pca$var$coord[, 1:2], 2)
```

Nilai ini disebut *loading*: makin mendekati +1 atau -1, makin kuat
atribut tersebut menyusun dimensi yang bersangkutan.

> **Penting!** Peta PCA hanya menganalisis rata-rata produk; PCA **tidak
> menguji** apakah ada perbedaannya nyata. Dua produk bisa tampak
> berjauhan pada peta padahal ANOVA menyatakan mereka tidak berbeda.
> Karena itu, PCA selalu dibaca **bersama** tabel hasil ANOVA, bukan
> menggantikannya. Perhatikan juga bahwa atribut yang tidak nyata pada
> ANOVA tetap digambar sebagai panah pada peta, padahal sebenarnya tidak
> membawa informasi apa-apa tentang perbedaan produk.

## Menyusun Kesimpulan

Sebuah kesimpulan QDA yang baik menggabungkan ketiga analisis tadi:

1.  **ANOVA** $\rightarrow$ atribut mana yang mampu membedakan produk?
2.  **Uji lanjut** $\rightarrow$ pada atribut tersebut, produk mana yang
    berbeda dari mana?
3.  **PCA** $\rightarrow$ bagaimana kelima produk tersusun secara
    keseluruhan, dan atribut apa yang menjelaskan susunan itu?

> **Latihan menulis:** Susun satu paragraf (4–6 kalimat) yang menjawab
> ketiga pertanyaan di atas untuk data nugget ini. Sebutkan nilai *p*
> dan notasi huruf sebagai pendukung, bukan sebagai isi utama kalimat.

## Latihan (You Do)

### Latihan 1: ANOVA dan Uji Lanjut Atribut Lain

1.  Jalankan ANOVA untuk atribut `aroma_ayam`:

```{r eval=FALSE}
model_aroma <- aov(O_ayam ~ produk + panelis, data = qda)
summary(model_aroma)
```

2.  Lakukan uji lanjut dan tampilkan notasi hurufnya:

```{r eval=FALSE}
HSD.test(model_aroma, "produk", group = TRUE)$groups
```

3.  Ulangi untuk `asin`. Apa yang Anda temukan pada tabel notasi
    hurufnya, dan mengapa hasilnya seperti itu?

### Latihan 2: Tabel Laporan

Buat tabel rata-rata ± simpangan baku `gurih` untuk setiap produk:

```{r eval=FALSE}
qda %>%
  group_by(produk) %>%
  summarise(rerata = round(mean(R_umami), 2),
            sd     = round(sd(R_umami), 2))
```

Kemudian tambahkan notasi huruf dari uji lanjut ke dalam tabel tersebut
secara manual, seperti format yang lazim dipakai pada laporan praktikum.

### Latihan 3: *Challenges*

1.  Jalankan ulang PCA **hanya menggunakan atribut yang berbeda nyata**
    menurut ANOVA. Apakah posisi produk pada peta berubah? Apakah
    persentase varians Dimensi 1 naik atau turun? Mengapa?

```{r eval=FALSE}
atribut_nyata <- hasil_anova$atribut[hasil_anova$p_value < 0.05]
pca2 <- PCA(tabel_pca[, atribut_nyata], scale.unit = TRUE, graph = FALSE)
fviz_pca_biplot(pca2, repel = TRUE)
```

2.  Tambahkan efek interaksi `produk:panelis` ke dalam model ANOVA untuk
    `kerenyahan`. Interaksi yang nyata menandakan panelis tidak sepakat
    dalam mengurutkan produk. Apakah panel ini sepakat?

```{r eval=FALSE}
model_interaksi <- aov(T_kerenyahan ~ produk + panelis + produk:panelis,
                       data = qda)
summary(model_interaksi)
```

3.  Buat grafik profil garis (bukan boxplot) yang menampilkan rata-rata
    kelima produk pada kedelapan atribut sekaligus.

```{r eval=FALSE}
qda_panjang %>%
  group_by(produk, atribut) %>%
  summarise(rerata = mean(intensitas), .groups = "drop") %>%
  ggplot(aes(x = atribut, y = rerata, group = produk, color = produk)) +
  geom_line(linewidth = 1) +
  geom_point(size = 2) +
  labs(x = NULL, y = "Intensitas rata-rata (0-15)") +
  theme_minimal() +
  theme(axis.text.x = element_text(angle = 45, hjust = 1))
```

## Ringkasan

Dalam sesi ini kita telah mempelajari:\
- Struktur data QDA: panelis × produk × replikasi × atribut dalam format
panjang\
- ANOVA dengan `aov(atribut ~ produk + panelis)` dan alasan memasukkan
panelis ke dalam model\
- Membaca nilai *p* untuk menentukan atribut mana yang mampu membedakan
produk\
- Uji lanjut Tukey dengan `TukeyHSD()` dan notasi huruf dengan
`HSD.test()`\
- Menjalankan ANOVA untuk semua atribut sekaligus menggunakan
`sapply()`\
- PCA pada tabel rata-rata produk × atribut dengan `PCA()` dan
menafsirkan *biplot*\
- Bahwa PCA meringkas, sedangkan ANOVA menguji — keduanya saling
melengkapi
