---
title: 'Penentuan Baseline dan Variabilitas Panelis'
author: "Tim Pengampu Praktikum Uji Sensoris"
date: "2026-09-14"
output:
  html_document: default
  pdf_document: default
subtitle: Mengukur kemampuan membedakan dan keseragaman kelompok panelis
editor_options:
  markdown:
    wrap: 72
---

## Tujuan Pembelajaran

Setelah sesi ini, mahasiswa akan mampu:

| Mengetahui | Memahami | Melakukan |
|------------------------|------------------------|------------------------|
| Arti baseline sebagai tingkat dasar respon sensoris tiap panelis | Perbedaan baseline *within subject* dan *between subject* | Mengonversi skala tidak terstruktur menjadi skor numerik |
| Rumus konversi skala tidak terstruktur | Mengapa selisih $\Delta x$ lebih informatif daripada skor mentah | Menghitung $\Delta x$, $\overline{\Delta x}$, dan simpangan baku kelompok |
| Arti variabilitas dan rentang SD 5–20% | Mengapa panel dengan SD besar disebut heterogen | Menentukan batas atas dan batas bawah baseline |
| Kategori panelis sensitif dan tidak sensitif | Bahwa sensitivitas berbeda tidak selalu berarti kemampuan berbeda | Mengelompokkan panelis dan membaca sebarannya pada grafik |

## Sekilas tentang Baseline

Dalam evaluasi sensoris, setiap orang punya **tingkat dasar** respon
yang berbeda. Ada panelis yang cenderung memakai bagian bawah skala, ada
yang selalu memakai bagian atas, meskipun sampel yang dinilai sama.
Tingkat dasar inilah yang disebut **baseline**.

Karena itu, yang kita nilai bukan skor mentah panelis, melainkan
**selisih** skor antara dua sampel:

- **Baseline *within subject*** memperhatikan bagaimana satu panelis
  merespon dua produk. Panelis 1 boleh menilai kedua produk lebih rendah
  daripada Panelis 2.
- **Baseline *between subject*** membandingkan antar panelis. Jika
  selisih antara produk A dan B pada Panelis 1 sama dengan selisih pada
  Panelis 2, keduanya dianggap punya **kemampuan yang sama** walaupun
  **sensitivitasnya berbeda**.

**Variabilitas** adalah derajat penyebaran selisih tersebut di dalam
kelompok. Simpangan baku (SD) yang kecil berarti panel seragam, SD yang
besar berarti panel heterogen.

Data yang akan kita gunakan berasal dari uji *paired comparison* dengan
*rating test* terhadap **20 panelis** pada salah satu atribut `manis`
atau `asin`:

| Atribut | Sampel konsentrasi rendah | Sampel konsentrasi tinggi |
|---------|---------------------------|---------------------------|
| `manis` | Larutan gula 4%           | Larutan gula 4,3%         |
| `asin`  | Larutan garam 1%          | Larutan garam 1,25%       |

Setiap panelis memberi tanda (×) pada **skala tidak terstruktur panjang
15 cm**, lalu jarak tanda dari ujung kiri diukur dengan penggaris.

Struktur datanya mengikuti adalah satu baris untuk satu panelis ×
atribut.

| Kolom      | Arti                                            |
|------------|-------------------------------------------------|
| `panelis`  | Nama atau kode panelis                          |
| `atribut`  | `manis` atau `asin`                             |
| `x_rendah` | Hasil ukur (cm) untuk sampel konsentrasi rendah |
| `x_tinggi` | Hasil ukur (cm) untuk sampel konsentrasi tinggi |

Data tersimpan pada file `acara3_baseline.xlsx`, lembar **Data**. Jika
Anda ingin menginput data kelompok Anda sendiri, gunakan
`template_input_acara3.xlsx`, isi kolomnya, lalu ganti nama file pada
perintah `read_excel()` di bawah.

## Memuat Data

```{r message=FALSE, warning=FALSE}
library(ggplot2)
library(dplyr)
library(tidyr)
library(readxl)
```

```{r}
bl <- as.data.frame(read_excel("assets/data/acara3_baseline.xlsx",
                               sheet = "Sheet1"))

bl$panelis <- as.factor(bl$panelis)
bl$atribut <- as.factor(bl$atribut)

str(bl)
head(bl)
```

> **Think-aloud:** "Sebelum menghitung apa pun, saya menggunakan
> `range(c(bl$x_rendah, bl$x_tinggi))` untuk memastikan tidak ada hasil
> ukur di luar 0–15 cm. Angka di luar rentang itu hampir selalu salah
> baca penggaris atau salah ketik, bukan temuan."

```{r}
table(bl$atribut)
range(c(bl$x_rendah, bl$x_tinggi))
```

## Konversi Skala Tidak Terstruktur

Hasil ukur dalam cm belum bisa langsung dipakai, karena panjang skala
pada borang bisa berbeda antar acara. Nilainya dikonversi ke skor pada
rentang skala yang disepakati:

$$
x = x_{\min} + \left[ \frac{x_{\text{terukur}}}{x_{\text{total}}}
\times (x_{\max} - x_{\min}) \right]
$$

dengan $x_{\text{terukur}}$ = panjang garis dari ujung kiri (cm), dan
$x_{\text{total}}$ = panjang skala pada borang (cm).

```{r}
panjang_skala <- 15   # panjang garis pada borang (cm)
skala_min     <- 1    # nilai skala terkecil
skala_max     <- 10   # nilai skala terbesar

konversi <- function(x_terukur) {
  skala_min + (x_terukur / panjang_skala) * (skala_max - skala_min)
}

bl$skor_rendah <- konversi(bl$x_rendah)
bl$skor_tinggi <- konversi(bl$x_tinggi)

head(round(bl[, c("skor_rendah", "skor_tinggi")], 2))
```

> **Perhatikan bahwa konversi bersifat linear.** Mengalikan dan
> menggeser semua nilai dengan angka yang sama tidak mengubah urutan
> panelis, tidak mengubah panelis mana yang paling sensitif, dan tidak
> mengubah variabilitas relatif. Konversi dilakukan agar angkanya
> sebanding antar acara praktikum, bukan agar hasil analisisnya berubah.

## Menghitung Selisih $\Delta x$

$\Delta x$ adalah **kemampuan membedakan** panelis: selisih skor antara
sampel konsentrasi tinggi dan sampel konsentrasi rendah.

```{r}
bl$delta_x <- bl$skor_tinggi - bl$skor_rendah

bl <- bl %>%
  group_by(atribut) %>%
  mutate(delta_bar  = mean(delta_x),
         beda_delta = delta_x - delta_bar) %>%
  ungroup() %>%
  as.data.frame()

bl %>%
  transmute(panelis, atribut,
            skor_rendah = round(skor_rendah, 2),
            skor_tinggi = round(skor_tinggi, 2),
            delta_x     = round(delta_x, 2),
            beda_delta  = round(beda_delta, 2)) %>%
  arrange(atribut, panelis) %>%
  head(10)
```

Kolom `beda_delta` adalah kolom terakhir pada Tabel 2.4 modul, yaitu
selisih $\Delta x$ tiap panelis terhadap $\overline{\Delta x}$ kelompok.

> **Penting:** $\Delta x$ dihitung berarah, bukan dimutlakkan. Kita tahu
> sampel mana yang konsentrasinya lebih tinggi, jadi panelis yang normal
> seharusnya memberi $\Delta x > 0$. Panelis dengan $\Delta x < 0$
> menilai larutan yang lebih encer justru lebih manis, artinya arah
> penilaiannya terbalik. Kalau selisihnya dimutlakkan lebih dahulu,
> panelis seperti ini justru akan tampak sangat sensitif, padahal
> sebaliknya.

## Baseline dan Variabilitas Kelompok

Baseline kelompok dinyatakan sebagai $\overline{\Delta x} \pm SD$.
Variabilitas dinyatakan sebagai SD **relatif** terhadap
$\overline{\Delta x}$, dalam persen. Angka inilah yang dibandingkan
dengan rentang 5–20%.

```{r}
ringkasan <- bl %>%
  group_by(atribut) %>%
  summarise(n         = n(),
            delta_bar = mean(delta_x),
            sd        = sd(delta_x),
            sd_persen = 100 * sd(delta_x) / mean(delta_x),
            .groups   = "drop") %>%
  as.data.frame()

round_kolom <- c("delta_bar", "sd", "sd_persen")
ringkasan[round_kolom] <- round(ringkasan[round_kolom], 2)
ringkasan
```

Cara membacanya:

| Nilai `sd_persen` | Arti                                              |
|-------------------|---------------------------------------------------|
| 5–20%             | Variabilitas baik, kelompok panelis cukup seragam |
| \< 5%             | Sangat seragam                                    |
| \> 20%            | Kelompok panelis heterogen                        |

> **Mengapa SD dinyatakan dalam persen, bukan dalam satuan skala?** SD
> sebesar 0,5 berarti hal yang sangat berbeda ketika
> $\overline{\Delta x}$-nya 0,8 dibandingkan ketika
> $\overline{\Delta x}$-nya 5. Pada kasus pertama sebaran panelis hampir
> selebar efek yang diukur, pada kasus kedua sebarannya kecil. Karena
> itu variabilitas selalu dibaca relatif terhadap besarnya selisih yang
> berhasil dideteksi panel.

## Batas Atas dan Batas Bawah

Batas atas dan batas bawah menentukan panelis mana yang dianggap
sensitif. Aturannya mengikuti modul:

- Jika SD $\leq$ 20%, batas = $\overline{\Delta x} \pm SD$
- Jika SD $>$ 20%, panel dinyatakan heterogen dan batas dihitung dengan
  SD paling toleran, yaitu 20% dari $\overline{\Delta x}$

```{r}
ringkasan$heterogen <- ringkasan$sd_persen > 20

# lebar pita toleransi
ringkasan$lebar <- ifelse(ringkasan$heterogen,
                          0.20 * ringkasan$delta_bar,
                          ringkasan$sd)

ringkasan$batas_bawah <- ringkasan$delta_bar - ringkasan$lebar
ringkasan$batas_atas  <- ringkasan$delta_bar + ringkasan$lebar

# pita SD penuh, dipakai saat panel heterogen
ringkasan$sd_bawah <- ringkasan$delta_bar - ringkasan$sd
ringkasan$sd_atas  <- ringkasan$delta_bar + ringkasan$sd

ringkasan[, c("atribut", "delta_bar", "sd", "sd_persen",
              "heterogen", "batas_bawah", "batas_atas")]
```

### *Hinge Question*

> **Sebelum melanjutkan, jawablah:** Panelis 7 memberi skor 3,1 pada
> larutan gula 4% dan 5,2 pada larutan gula 4,3%. Panelis 12 memberi
> skor 7,4 dan 9,5 pada dua larutan yang sama. Manakah pernyataan yang
> benar?
>
> A)  Panelis 12 lebih sensitif karena skornya lebih tinggi\
> B)  Panelis 7 lebih sensitif karena memakai bagian bawah skala\
> C)  Keduanya punya kemampuan membedakan yang sama, tetapi baseline
>     berbeda\
> D)  Panelis 7 harus ditolak karena skornya terlalu rendah
>
> **Jawaban: C.** Keduanya menghasilkan $\Delta x$ = 2,1. Yang berbeda
> hanyalah tingkat dasar penggunaan skala, dan justru inilah alasan
> analisis dilakukan pada selisih, bukan pada skor mentah. Inilah yang
> dimaksud baseline *between subject* pada bagian materi.

## Klasifikasi Panelis

```{r}
bl <- merge(bl, ringkasan[, c("atribut", "heterogen", "batas_bawah",
                              "batas_atas", "sd_bawah", "sd_atas")],
            by = "atribut")

bl$kategori <- ifelse(
  bl$delta_x >= bl$batas_bawah & bl$delta_x <= bl$batas_atas,
  "Sensitif",
  ifelse(bl$heterogen &
           bl$delta_x >= bl$sd_bawah & bl$delta_x <= bl$sd_atas,
         "Sensitif, di luar toleransi",
         "Tidak sensitif"))

bl$kategori <- factor(bl$kategori,
                      levels = c("Sensitif",
                                 "Sensitif, di luar toleransi",
                                 "Tidak sensitif"))

table(bl$atribut, bl$kategori)
```

Kategori tengah hanya muncul ketika panel heterogen (SD \> 20%), sesuai
modul: panelis yang tidak masuk rentang toleransi 20% tetapi masih
berada di dalam rentang variabilitas kelompok. Jika SD sudah berada pada
rentang baik, hanya ada dua kategori.

```{r}
# panelis dengan arah penilaian terbalik
bl %>%
  filter(delta_x < 0) %>%
  transmute(atribut, panelis, delta_x = round(delta_x, 2))
```

## Visualisasi

```{r fig.height=6, fig.width=8}
warna_kategori <- c(
  "Sensitif"                    = "#2E9E4F",  # hijau
  "Sensitif, di luar toleransi" = "#E8A33D",  # kuning keemasan
  "Tidak sensitif"              = "#D7301F"   # merah
)

ggplot(bl, aes(x = delta_x, y = reorder(panelis, delta_x))) +
  geom_rect(data = ringkasan, inherit.aes = FALSE,
            aes(xmin = batas_bawah, xmax = batas_atas,
                ymin = -Inf, ymax = Inf),
            fill = "steelblue", alpha = 0.15) +
  geom_vline(data = ringkasan, aes(xintercept = delta_bar),
             linetype = "dashed", colour = "grey30") +
  geom_vline(xintercept = 0, colour = "grey80") +
  geom_point(aes(colour = kategori), size = 2.5) +
  facet_wrap(~ atribut) +
  scale_colour_manual(values = warna_kategori, drop = FALSE) +
  labs(title = "Kemampuan Membedakan Tiap Panelis",
       subtitle = "Pita biru = rentang toleransi,
garis hitam putus-putus = baseline kelompok,
garis kuning putus-putus = batas 1 standar deviasi kelompok",
       x = "Selisih skor (delta x)", y = NULL, colour = NULL) +
  theme_minimal() +
  theme(legend.position = "bottom") +
  geom_vline(data = subset(ringkasan, heterogen),
           aes(xintercept = sd_bawah), colour = "#D9A441",
           linetype = "dotted") +
  geom_vline(data = subset(ringkasan, heterogen),
             aes(xintercept = sd_atas), colour = "#D9A441",
             linetype = "dotted")
```

Cara membaca grafik ini:

| Yang Anda lihat | Artinya |
|------------------------------------|------------------------------------|
| **Titik di dalam pita biru** | Panelis sensitif, kemampuannya sejalan dengan kelompok |
| **Titik di luar pita** | Panelis tidak sensitif untuk atribut tersebut |
| **Titik di kiri garis nol** | Arah penilaian terbalik, perlu ditinjau |
| **Pita biru lebar** | Kelompok panelis heterogen |
| **Garis putus-putus jauh dari nol** | Panel secara keseluruhan berhasil membedakan kedua sampel |

Grafik berikut memisahkan dua hal yang sering tertukar, yaitu baseline
dan kemampuan membedakan.

```{r fig.height=5, fig.width=8}
bl_panjang <- bl %>%
  select(panelis, atribut, skor_rendah, skor_tinggi) %>%
  pivot_longer(cols = c(skor_rendah, skor_tinggi),
               names_to = "level", values_to = "skor") %>%
  mutate(level = factor(level,
                        levels = c("skor_rendah", "skor_tinggi"),
                        labels = c("Konsentrasi rendah",
                                   "Konsentrasi tinggi")))

ggplot(bl_panjang, aes(x = level, y = skor, group = panelis)) +
  geom_line(colour = "grey70") +
  geom_point(colour = "grey40", size = 1.8) +
  facet_wrap(~ atribut) +
  labs(title = "Baseline Within Subject Tiap Panelis",
       x = NULL, y = "Skor hasil konversi") +
  theme_minimal()
```

> **Think-aloud:** "Saya membaca grafik ini dua kali. Pertama saya lihat
> **tinggi** garisnya: itu baseline panelis, ada yang memang selalu
> menilai rendah. Kedua saya lihat **kemiringan** garisnya: itu
> kemampuan membedakan. Garis yang sejajar tapi bertingkat-tingkat
> berarti panel punya baseline berbeda dengan kemampuan yang sama, dan
> itu kondisi yang masih bisa diterima. Garis yang saling berpotongan
> atau menurun berarti panel belum sepakat, dan di situlah pelatihan
> perlu ditambah."

## Menyusun Kesimpulan

Kesimpulan seleksi panelis yang baik menjawab tiga pertanyaan berurutan:

1.  **Baseline kelompok** $\rightarrow$ berapa $\overline{\Delta x}$,
    dan apakah panel secara keseluruhan mampu membedakan kedua sampel?
2.  **Variabilitas** $\rightarrow$ berapa SD relatifnya, dan apakah
    kelompok tergolong seragam atau heterogen?
3.  **Klasifikasi** $\rightarrow$ berapa panelis yang sensitif, dan
    siapa yang perlu pelatihan lanjutan?

> **Latihan menulis:** Susun satu paragraf (4–6 kalimat) yang menjawab
> ketiga pertanyaan di atas untuk data praktikum kelompok Anda. Sebutkan
> nilai $\overline{\Delta x}$ dan SD sebagai pendukung kalimat, bukan
> sebagai isi utamanya.

## Latihan (You Do)

### Latihan: *Challenges*

1.  Ubah nilai `panjang_skala` menjadi 10 cm lalu jalankan ulang seluruh
    dokumen. Apakah `sd_persen` berubah? Apakah daftar panelis sensitif
    berubah? Jelaskan mengapa demikian.

2.  Hitung ulang batas atas dan batas bawah menggunakan **simpangan baku
    populasi** (penyebut $n$, bukan $n-1$):

```{r eval=FALSE}
sd_populasi <- function(x) sqrt(sum((x - mean(x))^2) / length(x))

bl %>%
  group_by(atribut) %>%
  summarise(sd_sampel   = sd(delta_x),
            sd_populasi = sd_populasi(delta_x))
```

Seberapa besar bedanya pada n = 20? Pada n berapa perbedaan itu mulai
tidak penting?

3.  Uji apakah $\overline{\Delta x}$ berbeda nyata dari nol dengan uji t
    satu sampel. Apa arti hasilnya bagi kesimpulan Acara 3?

```{r eval=FALSE}
t.test(subset(bl, atribut == "manis")$delta_x, mu = 0)
```

## Ringkasan

Dalam sesi ini kita telah mempelajari:\
- Baseline sebagai tingkat dasar respon sensoris, serta perbedaan
*within subject* dan *between subject*\
- Konversi skala tidak terstruktur ke skor numerik dan mengapa
konversinya tidak mengubah kesimpulan\
- Perhitungan $\Delta x$ secara berarah, dan mengapa selisih berarah
lebih informatif daripada nilai absolut\
- Baseline kelompok $\overline{\Delta x} \pm SD$ dan variabilitas
sebagai SD relatif dalam persen\
- Aturan rentang SD 5–20% serta penggunaan SD paling toleran ketika
panel heterogen\
- Pengelompokan panelis sensitif dan tidak sensitif sebagai dasar
seleksi panelis berikutnya\
- Bahwa sensitivitas yang berbeda tidak selalu berarti kemampuan yang
berbeda
