---
title: 'Seleksi Panelis dengan Triangle Sequential Test'
author: "Tim Pengampu Praktikum Uji Sensoris"
date: "2026-09-14"
output:
  html_document: default
  pdf_document: default
subtitle: Menentukan panelis diterima, perlu pelatihan, atau ditolak
editor_options:
  markdown:
    wrap: 72
---

## Tujuan Pembelajaran

Setelah sesi ini, mahasiswa akan mampu:

| Mengetahui | Memahami | Melakukan |
|----|----|----|
| Prinsip *triangle test*, *sequential test*, dan *counter balance* | Mengapa peluang menebak benar pada *triangle test* adalah 1/3 | Menghitung jumlah benar kumulatif tiap calon panelis |
| Arti parameter $\alpha$, $\beta$, $p_0$, dan $p_1$ | Bahwa $\alpha$ dan $\beta$ adalah dua jenis kesalahan yang berbeda | Menghitung garis batas $L_0$ dan $L_1$ |
| Tiga wilayah keputusan: tolak, lanjut, terima | Mengapa keputusan dapat diambil sebelum set terakhir | Membuat grafik seleksi panelis dan membacanya |
| Kategori panelis diterima, perlu pelatihan, dan ditolak | Bahwa jumlah set membatasi keputusan yang mungkin dicapai | Menyusun rekapitulasi hasil seleksi satu kelompok |

## Sekilas tentang Seleksi Panelis

Acara ini mengukur **kemampuan membedakan** panelis pada satu pasang
sampel. Sedangkan pada Acara penentuan threshold: menguji apakah
kemampuan itu **konsisten** bila pengujian diulang berkali-kali, lalu
memutuskan apakah calon panelis diterima.

Metodenya menggabungkan tiga hal:

- **Triangle test.** Panelis menerima tiga sampel berkode acak, dua sama
  dan satu berbeda, lalu menunjuk sampel yang berbeda. Panelis yang
  menebak sepenuhnya secara acak akan benar dengan peluang $1/3$.
- **Sequential test.** Adanya pengulangan akan memberikan jumlah data
  yang cukup kuat untuk dianalisa sehingga dapat menarik kesimpulan
  penerimaan atau penolakan panelis. Pada setiap set, hasil kumulatif
  diplot pada grafik yang terbagi menjadi tiga wilayah: **penolakan**,
  **pengujian lanjutan**, dan **penerimaan**. Begitu hasil kumulatif
  memasuki wilayah penolakan atau penerimaan, pengujian panelis tersebut
  selesai.
- **Counter balance.** Susunan sampel A dan B diatur agar muncul merata
  pada tiap posisi, sehingga kecenderungan psikologis memilih sampel di
  posisi tertentu tidak ikut terukur.

Data yang akan kita gunakan berasal dari seleksi **13 calon panelis**
dengan **7 set** *triangle test* menggunakan larutan gula.

Untuk setiap set hanya ada dua kemungkinan hasil, sehingga datanya
sederhana: satu baris untuk satu panelis × satu set.

| Kolom | Arti |
|----|----|
| `panelis` | Nama atau kode calon panelis |
| `set` | Nomor set *triangle test*, 1 sampai 7 |
| `benar` | `1` jika panelis menunjuk sampel yang berbeda dengan tepat, `0` jika salah |

Data tersimpan pada file `acara4_seleksi.xlsx`, lembar **Data**. Lembar
**Keterangan** memuat definisi setiap kolom. Jika Anda ingin menginput
data kelompok Anda sendiri, gunakan `template_input_acara4.xlsx`, isi
kolomnya, lalu ganti nama file pada perintah `read_excel()` di bawah.

## Memuat Data

```{r message=FALSE, warning=FALSE}
library(ggplot2)
library(dplyr)
library(readxl)
```

```{r}
sel <- as.data.frame(read_excel("assets/data/acara4_seleksi.xlsx",
                                sheet = "Data"))

sel$panelis <- as.factor(sel$panelis)

str(sel)
head(sel)
```

> **Think-aloud:** "Sebelum menghitung, saya periksa kelengkapan
> rancangannya dengan `table(sel$panelis, sel$set)`. Setiap sel harus
> berisi tepat 1, artinya setiap panelis menyelesaikan setiap set satu
> kali. Saya juga pastikan kolom `benar` hanya berisi 0 dan 1, karena
> nilai lain, misalnya kode untuk panelis yang tidak hadir, akan ikut
> terhitung sebagai jawaban benar dan menggeser seluruh kesimpulan."

```{r}
table(sel$panelis, sel$set)
table(sel$benar)
```

## Jumlah Benar Kumulatif

Yang diplot pada grafik sekuensial bukan jawaban per set, melainkan
**jumlah benar kumulatif** sampai set tersebut.

```{r}
sel <- sel %>%
  arrange(panelis, set) %>%
  group_by(panelis) %>%
  mutate(kumulatif = cumsum(benar)) %>%
  ungroup() %>%
  as.data.frame()

# tampilkan sebagai tabulasi kumulatif seperti pada modul
sel %>%
  select(panelis, set, kumulatif) %>%
  tidyr::pivot_wider(names_from = set, values_from = kumulatif,
                     names_prefix = "set_")
```

> **Mengapa kumulatif, bukan persentase benar?** Uji sekuensial menilai
> **bukti yang menumpuk**. Panelis yang benar 3 dari 3 set dan panelis
> yang benar 6 dari 6 set sama-sama berhasil 100%, tetapi bukti pada
> kasus kedua jauh lebih kuat. Persentase menghapus informasi tentang
> banyaknya pengamatan, sedangkan jumlah kumulatif mempertahankannya.

## Garis Batas $L_0$ dan $L_1$

Keputusan ditentukan oleh dua garis. $L_0$ adalah batas maksimal untuk
**menolak** panelis, dan $L_1$ adalah batas minimal untuk **menerima**
panelis. Keduanya bergantung pada empat parameter:

| Parameter | Arti                                                     |
|-----------|----------------------------------------------------------|
| $\alpha$  | Peluang **menerima** panelis yang sebenarnya tidak mampu |
| $\beta$   | Peluang **menolak** panelis yang sebenarnya mampu        |
| $p_0$     | Batas kemampuan maksimum panelis untuk ditolak           |
| $p_1$     | Batas kemampuan minimum panelis untuk diterima           |

```{r}
p0    <- 1/3    # peluang benar bila panelis sekadar menebak
p1    <- 0.7    # kemampuan minimum yang dianggap layak diterima
alpha <- 0.05
beta  <- 0.1
```

Rumus garis batas (Meilgaard, 2016) mengikuti analisis sekuensial Wald:

$$
L_0 = -h_0 + s \cdot n \qquad\text{dan}\qquad L_1 = h_1 + s \cdot n
$$

dengan $n$ = nomor set, dan ketiga tetapan dihitung sebagai

$$
K = \ln \frac{p_1 (1 - p_0)}{p_0 (1 - p_1)}, \quad
s = \frac{1}{K} \ln \frac{1 - p_0}{1 - p_1}, \quad
h_0 = \frac{1}{K} \ln \frac{1 - \alpha}{\beta}, \quad
h_1 = \frac{1}{K} \ln \frac{1 - \beta}{\alpha}
$$

```{r}
K  <- log(p1 * (1 - p0) / (p0 * (1 - p1)))
s  <- log((1 - p0) / (1 - p1)) / K
h0 <- log((1 - alpha) / beta) / K
h1 <- log((1 - beta) / alpha) / K

round(c(K = K, s = s, h0 = h0, h1 = h1), 3)
```

```{r}
n_set <- max(sel$set)

garis <- data.frame(set = 1:n_set)
garis$L0 <- -h0 + s * garis$set
garis$L1 <-  h1 + s * garis$set

round(garis, 2)
```

Cara membaca tabel ini:

| Nilai | Artinya |
|----|----|
| $L_0$ **negatif** | Belum ada jumlah benar yang cukup rendah untuk menolak. Pada set-set awal, penolakan memang belum mungkin |
| $L_1$ **lebih besar dari** $n$ | Belum ada jumlah benar yang cukup tinggi untuk menerima, walaupun panelis benar semua |
| Kumulatif $\geq L_1$ | Panelis masuk wilayah penerimaan |
| Kumulatif $\leq L_0$ | Panelis masuk wilayah penolakan |
| Di antara keduanya | Wilayah pengujian lanjutan |

> **Perhatikan keterbatasan jumlah set.** Dengan parameter di atas,
> penerimaan paling cepat baru mungkin terjadi pada set ke-5, dan itu
> pun hanya bila panelis benar pada kelima set. Bila jumlah set
> diperbanyak, keputusan bisa dicapai untuk lebih banyak panelis; bila
> $\alpha$ dan $\beta$ diperbesar, garisnya merapat sehingga keputusan
> lebih cepat tercapai tetapi risiko salah putusan naik. Tidak ada
> pilihan yang bebas dari konsekuensi, jadi nilainya ditetapkan sebelum
> data dikumpulkan, bukan sesudah melihat hasil.

### *Hinge Question*

> **Sebelum melanjutkan, jawablah:** Seorang calon panelis benar pada
> set 1 sampai 6, sehingga kumulatifnya melewati $L_1$ pada set ke-6.
> Pada set ke-7 ia salah. Apa keputusan yang benar?
>
> A)  Ditolak, karena set terakhir salah\
> B)  Perlu pelatihan, karena hasilnya tidak sempurna\
> C)  Diterima, karena keputusan sudah diambil pada set ke-6 dan
>     pengujian untuk panelis itu selesai di sana\
> D)  Tidak bisa disimpulkan, karena setnya tidak lengkap
>
> **Jawaban: C.** Inilah inti kata *sequential*. Begitu garis batas
> terlampaui, bukti sudah cukup dan pengujian dihentikan untuk panelis
> tersebut. Melanjutkan pengujian lalu mengubah keputusan karena hasil
> berikutnya kurang memuaskan berarti membatalkan jaminan $\alpha$ dan
> $\beta$ yang sudah ditetapkan di awal.

## Menentukan Keputusan

```{r}
sel <- merge(sel, garis, by = "set")

sel$wilayah <- ifelse(sel$kumulatif >= sel$L1, "Diterima",
               ifelse(sel$kumulatif <= sel$L0, "Ditolak",
                      "Lanjut"))

sel <- sel %>% arrange(panelis, set) %>% as.data.frame()

table(sel$set, sel$wilayah)
```

Tabel di atas memperlihatkan bahwa keputusan mulai muncul pada set-set
akhir. Selanjutnya kita ambil **perlintasan pertama** tiap panelis,
karena itulah titik pengujian seharusnya dihentikan.

```{r}
lintas <- sel %>%
  filter(wilayah != "Lanjut") %>%
  group_by(panelis) %>%
  slice_min(set, n = 1, with_ties = FALSE) %>%
  ungroup() %>%
  select(panelis, set_keputusan = set,
         kumulatif_keputusan = kumulatif, keputusan = wilayah) %>%
  as.data.frame()

# panelis yang tidak pernah melewati garis mana pun
akhir <- sel %>%
  filter(set == n_set) %>%
  select(panelis, kumulatif_keputusan = kumulatif) %>%
  filter(!panelis %in% lintas$panelis) %>%
  mutate(set_keputusan = NA,
         keputusan = "Perlu pelatihan") %>%
  as.data.frame()

hasil <- rbind(lintas, akhir[, names(lintas)])
hasil$keputusan <- factor(hasil$keputusan,
                          levels = c("Diterima", "Perlu pelatihan",
                                     "Ditolak"))
hasil <- hasil %>% arrange(keputusan, panelis) %>% as.data.frame()
hasil
```

```{r}
table(hasil$keputusan)
```

> **Think-aloud:** "Saya membaca kolom `set_keputusan` sebagai informasi
> tambahan, bukan pelengkap tabel. Panelis yang diterima pada set ke-5
> memberi bukti lebih kuat daripada panelis yang baru diterima pada set
> ke-7, walaupun keduanya berstatus diterima. Kalau nanti saya harus
> memilih sebagian saja untuk panel inti, kolom inilah yang saya pakai
> untuk mengurutkan."

## Grafik Seleksi Panelis

```{r fig.height=6, fig.width=8}
ggplot(sel, aes(x = set, y = kumulatif)) +
  geom_ribbon(data = garis, inherit.aes = FALSE,
              aes(x = set, ymin = L0, ymax = L1),
              fill = "steelblue", alpha = 0.12) +
  geom_line(aes(group = panelis, colour = panelis), linewidth = 0.7) +
  geom_point(aes(colour = panelis), size = 1.6) +
  geom_line(data = garis, aes(x = set, y = L0),
            linetype = "dashed", colour = "darkred") +
  geom_line(data = garis, aes(x = set, y = L1),
            linetype = "dashed", colour = "darkgreen") +
  annotate("text", x = n_set, y = max(garis$L1), hjust = 1, vjust = -0.6,
           label = "L1 - batas penerimaan", colour = "darkgreen", size = 3.2) +
  annotate("text", x = n_set, y = min(garis$L0), hjust = 1, vjust = 1.4,
           label = "L0 - batas penolakan", colour = "darkred", size = 3.2) +
  scale_x_continuous(breaks = 1:n_set) +
  labs(title = "Grafik Seleksi Panelis - Triangle Sequential Test",
       subtitle = "Pita biru = wilayah pengujian lanjutan",
       x = "Set pengujian", y = "Jumlah benar kumulatif",
       colour = "Panelis") +
  theme_minimal()
```

Grafik dengan 13 garis sekaligus memang padat. Untuk laporan, biasanya
lebih terbaca bila dipisah per panelis:

```{r fig.height=7, fig.width=8}
ggplot(sel, aes(x = set, y = kumulatif)) +
  geom_ribbon(data = garis, inherit.aes = FALSE,
              aes(x = set, ymin = L0, ymax = L1),
              fill = "steelblue", alpha = 0.15) +
  geom_line(colour = "grey30") +
  geom_point(colour = "grey20", size = 1.4) +
  facet_wrap(~ panelis) +
  scale_x_continuous(breaks = 1:n_set) +
  labs(title = "Jalur Kumulatif Tiap Calon Panelis",
       x = "Set pengujian", y = "Jumlah benar kumulatif") +
  theme_minimal()
```

Cara membaca grafik ini:

| Yang Anda lihat | Artinya |
|----|----|
| **Garis keluar ke atas pita** | Panelis diterima pada set tersebut |
| **Garis keluar ke bawah pita** | Panelis ditolak pada set tersebut |
| **Garis bertahan di dalam pita sampai set terakhir** | Belum ada keputusan, panelis perlu pelatihan dan seleksi ulang |
| **Garis mendatar** | Panelis salah pada set tersebut |
| **Kemiringan garis 45 derajat** | Panelis benar pada semua set di rentang itu |

> **Penting!** Grafik ini menilai **konsistensi**, bukan sekadar
> banyaknya jawaban benar. Panelis yang benar pada set 1, 2, 3 lalu
> salah pada set 5, 6, 7 punya kumulatif akhir yang sama dengan panelis
> yang benar-salah bergantian, tetapi pola keduanya berbeda. Pola
> seperti yang pertama sering menunjukkan kelelahan indra atau adaptasi
> terhadap rasa, dan itu informasi yang layak dicatat pada pembahasan
> laporan, bukan dibuang.

## Menyusun Kesimpulan

Kesimpulan Acara 4 yang baik menjawab tiga pertanyaan berurutan:

1.  **Parameter uji** $\rightarrow$ berapa nilai $\alpha$, $\beta$,
    $p_0$, $p_1$ yang dipakai, dan berapa $L_0$ serta $L_1$ yang
    dihasilkan?
2.  **Hasil per panelis** $\rightarrow$ berapa panelis diterima, berapa
    perlu pelatihan, berapa ditolak?
3.  **Kecukupan panel** $\rightarrow$ apakah jumlah panelis yang
    diterima memadai untuk pengujian deskriptif pada Acara 7 dan 8?

> **Latihan menulis:** Susun satu paragraf (4–6 kalimat) yang menjawab
> ketiga pertanyaan di atas untuk data kelompok Anda. Sebutkan nilai
> $L_0$ dan $L_1$ pada set terakhir sebagai pendukung kalimat, bukan
> sebagai isi utamanya.

## Latihan (You Do)

### Latihan 1: Mengubah Parameter Uji

1.  Jalankan ulang perhitungan garis batas dengan
    $\alpha = \beta = 0{,}10$:

```{r eval=FALSE}
alpha2 <- 0.10
beta2  <- 0.10
h0_2 <- log((1 - alpha2) / beta2) / K
h1_2 <- log((1 - beta2) / alpha2) / K

data.frame(set = 1:n_set,
           L0 = -h0_2 + s * (1:n_set),
           L1 =  h1_2 + s * (1:n_set))
```

2.  Pita wilayah lanjutan menjadi lebih sempit atau lebih lebar? Apakah
    jumlah panelis yang memperoleh keputusan bertambah? Apa harga yang
    dibayar untuk keputusan yang lebih cepat itu?

### Latihan 2: Rekapitulasi untuk Laporan

Buat tabel rekapitulasi beserta persentasenya:

```{r eval=FALSE}
hasil %>%
  count(keputusan, .drop = FALSE) %>%
  mutate(persen = round(100 * n / sum(n), 1))
```

Daftar panelis yang diterima inilah yang dibawa ke Acara 7 dan 8.

### Latihan 3: *Challenges*

1.  Uji satu panelis secara terpisah dengan uji binomial satu sisi,
    dengan hipotesis nol bahwa ia hanya menebak ($p = 1/3$):

```{r eval=FALSE}
benar_p01 <- sum(subset(sel, panelis == "Panelis 01")$benar)
binom.test(benar_p01, n = n_set, p = 1/3, alternative = "greater")
```

Bandingkan kesimpulannya dengan keputusan sekuensial. Mengapa kedua
pendekatan bisa memberi hasil berbeda, dan mana yang sesuai dengan
rancangan praktikum ini?

2.  Hitung berapa set minimum yang dibutuhkan agar penerimaan mungkin
    terjadi, yaitu set terkecil dengan $L_1 \leq n$:

```{r eval=FALSE}
n_coba <- 1:20
min(n_coba[(h1 + s * n_coba) <= n_coba])
```

3.  Hitung proporsi jawaban benar pada tiap set untuk seluruh panelis.
    Apakah ada set yang jauh lebih sulit daripada yang lain, dan apa
    dugaan penyebabnya bila dilihat dari urutan penyajian dan waktu
    istirahat setelah set ke-4?

```{r eval=FALSE}
sel %>%
  group_by(set) %>%
  summarise(proporsi_benar = round(mean(benar), 2))
```

## Ringkasan

Dalam sesi ini kita telah mempelajari:\
- Gabungan *triangle test*, *sequential test*, dan *counter balance*
sebagai metode seleksi panelis\
- Peluang menebak benar pada *triangle test* sebesar $1/3$, yang menjadi
dasar penetapan $p_0$\
- Arti $\alpha$ dan $\beta$ sebagai dua jenis kesalahan yang berbeda
arah\
- Perhitungan garis batas $L_0 = -h_0 + s n$ dan $L_1 = h_1 + s n$
beserta tetapan $K$, $s$, $h_0$, dan $h_1$\
- Tiga wilayah keputusan, dan mengapa keputusan diambil pada perlintasan
**pertama**\
- Bahwa jumlah set dan pilihan $\alpha$ serta $\beta$ menentukan
keputusan mana yang mungkin dicapai\
- Pembacaan grafik sekuensial sebagai penilaian konsistensi, bukan
sekadar jumlah jawaban benar
