---
title: 'Penentuan Threshold dengan Metode 3-AFC'
author: "Tim Pengampu Praktikum Uji Sensoris"
date: "2026-09-14"
output:
  html_document: default
  pdf_document: default
subtitle: Menghitung Best Estimate Threshold individu dan kelompok
editor_options:
  markdown:
    wrap: 72
---

## Tujuan Pembelajaran

Setelah sesi ini, mahasiswa akan mampu:

| Mengetahui | Memahami | Melakukan |
|------------------------|------------------------|------------------------|
| Empat jenis *threshold* dan perbedaannya | Mengapa peluang menebak benar pada 3-AFC adalah 1/3 | Mengonversi konsentrasi dari % ke g/L |
| Prinsip metode 3-AFC | Mengapa ambang dibaca pada respon positif 66,7%, bukan 50% | Menghitung persentase respon positif tiap konsentrasi |
| Definisi $a$ dan $b$ pada perhitungan BET | Mengapa *best estimate threshold* (BET) memakai rata-rata geometrik, bukan aritmetik | Menghitung BET individu dan BET kelompok |
| Arti *absolute threshold* bagi pengembangan produk | Bahwa nilai *threshold* bersifat spesifik untuk kelompok panelis | Membuat grafik respon positif dan membaca ambangnya |

## Sekilas tentang Threshold

*Threshold* adalah ambang batas terendah rangsangan yang mulai dapat
dirasakan oleh sekelompok panelis. Ada empat jenis yang perlu dibedakan:

| Jenis | Definisi |
|------------------------------------|------------------------------------|
| *Absolute threshold* (*detection threshold*) | Konsentrasi stimulus terendah yang mulai dapat dirasakan sensasinya |
| *Recognition threshold* | Konsentrasi terendah yang sensasinya mulai **dikenali karakternya**, misalnya asin atau manis |
| *Difference threshold* | Perbedaan konsentrasi terkecil yang mulai terasa berbeda |
| *Terminal threshold* | Konsentrasi tertinggi yang masih terasa perubahannya; di atas itu kenaikan konsentrasi tidak lagi dapat dibedakan |

Praktikum ini menentukan **absolute threshold**. Perhatikan bahwa pada
pengujian ini panelis **tidak diberi tahu** jenis rangsangannya; ia
hanya menilai apakah ada sampel yang berbeda dari yang lain.

Nilai *threshold* penting bagi pengembangan produk dalam dua arah yang
berlawanan. Untuk atribut yang tidak dikehendaki, misalnya rasa logam
dari fortifikan mineral, konsentrasinya harus dijaga **di bawah**
*detection threshold* agar produk tetap diterima konsumen. Sebaliknya
untuk atribut yang dikehendaki, misalnya vanila pada es krim, penggunaan
di bawah *recognition threshold* membuat sensasinya tidak muncul,
sedangkan di atas *terminal threshold* hanya menjadi pemborosan.

Metode yang dipakai adalah **3-AFC** (*Alternative Forced Choice*).
Panelis menerima tiga sampel per set: satu sampel pengenceran dan dua
kontrol berupa air mineral, lalu **wajib memilih** satu yang berbeda
walaupun ia merasa tidak yakin. Karena hanya ada tiga pilihan, panelis
yang sekadar menebak akan benar dengan peluang $1/3$.

Data yang akan kita gunakan berasal dari **26 panelis** pada **6 seri
pengenceran** larutan gula atau garam.

| Kolom | Arti |
|------------------------------------|------------------------------------|
| `panelis` | Nama atau kode panelis |
| `konsentrasi_persen` | Konsentrasi larutan hasil pengenceran (%) |
| `benar` | `1` jika panelis menunjuk sampel berbeda dengan tepat, `0` jika salah |

Data tersimpan pada file `acara5_threshold.xlsx`, lembar **Data**.
Lembar **Keterangan** memuat definisi setiap kolom. Untuk menginput data
kelompok Anda sendiri, gunakan `template_input_acara5.xlsx`.

> **Catatan seri pengenceran.** Seri yang dipakai pada contoh
> pengenceran pada contoh ini adalah **seri geometrik dengan rasio 2**
> yang berakhir pada larutan standar gula 2,4%: yaitu 0,075%, 0,15%,
> 0,30%, 0,60%, 1,20%, dan 2,40%. Perbandingan tetap antar tingkat
> adalah syarat perhitungan BET, karena BET adalah rata-rata geometrik
> dua konsentrasi yang berdampingan. Ganti isi kolom
> `konsentrasi_persen` pada file data tergantung pada jenis larutannya;
> maka seluruh perhitungan di dokumen ini akan mengambil serinya dari
> data tersebut.

## Memuat Data

```{r message=FALSE, warning=FALSE}
library(ggplot2)
library(dplyr)
library(readxl)
```

```{r}
thr <- as.data.frame(read_excel("assets/data/acara5_threshold.xlsx",
                                sheet = "Data"))

thr$panelis <- as.factor(thr$panelis)

str(thr)
head(thr)
```

> **Think-aloud:** "Saya mulai dengan `table(thr$konsentrasi_persen)`
> untuk memastikan setiap konsentrasi dinilai oleh jumlah panelis yang
> sama. Kalau ada satu konsentrasi dengan jumlah lebih kecil, persentase
> respon positifnya akan dihitung dengan penyebut yang berbeda dari
> konsentrasi lain, dan kurvanya jadi tidak sebanding. Saya juga
> pastikan kolom `benar` hanya berisi 0 dan 1."

```{r}
table(thr$konsentrasi_persen)
table(thr$benar)
```

## Konversi Satuan

Konsentrasi dinyatakan dalam g/L agar sebanding dengan nilai *threshold*
di literatur:

$$
\text{konsentrasi (g/L)} = \text{konsentrasi (\%)} \times 10
$$

```{r}
thr$konsentrasi_gl <- thr$konsentrasi_persen * 10

seri  <- sort(unique(thr$konsentrasi_gl))
rasio <- seri[2] / seri[1]

seri
rasio
```

Nilai `rasio` inilah yang nanti dipakai untuk menangani panelis yang
benar pada semua konsentrasi atau salah pada konsentrasi tertinggi.

## Persentase Respon Positif

$$
\%\,\text{Total} = \frac{\text{jumlah respon positif}}
{\text{jumlah panelis}} \times 100\%
$$

```{r}
kurva <- thr %>%
  group_by(konsentrasi_persen, konsentrasi_gl) %>%
  summarise(n              = n(),
            respon_positif = sum(benar),
            persen         = 100 * mean(benar),
            .groups        = "drop") %>%
  as.data.frame()

kurva$persen <- round(kurva$persen, 1)
kurva
```

Ambang dibaca pada respon positif **66,7%**, bukan 50%. Alasannya:

| Nilai | Artinya |
|------------------------------------|------------------------------------|
| 33,3% | Tingkat menebak pada 3-AFC. Konsentrasi dengan respon positif sebesar ini belum terdeteksi sama sekali |
| 100% | Seluruh panelis mendeteksi |
| **66,7%** | Titik tengah antara menebak dan deteksi penuh, yaitu setengah dari panelis benar-benar mendeteksi |

> **Mengapa bukan 50%?** Karena 50% respon positif pada 3-AFC **tidak**
> berarti separuh panelis mendeteksi. Dari 50% yang benar, sebagian
> hanya beruntung menebak. Bila proporsi yang benar-benar mendeteksi
> adalah $d$, maka proporsi jawaban benar yang teramati adalah
> $d + \frac{1}{3}(1 - d)$. Substitusikan $d = 0{,}5$ dan hasilnya
> $0{,}667$. Jadi 66,7% adalah koreksi peluang menebak, bukan angka
> sembarang. Modul menuliskan 66%, dan selisihnya terhadap 66,7% tidak
> berarti secara praktis.

```{r}
ambang_respon <- 66.7
```

## Grafik Plotting Absolute Threshold

```{r fig.height=5, fig.width=8}
thr_kurva <- exp(approx(x = kurva$persen,
                        y = log(kurva$konsentrasi_gl),
                        xout = ambang_respon)$y)

round(thr_kurva, 2)
```

```{r fig.height=5, fig.width=8}
ggplot(kurva, aes(x = konsentrasi_gl, y = persen)) +
  geom_hline(yintercept = 100 / 3, linetype = "dotted",
             colour = "grey50") +
  geom_hline(yintercept = ambang_respon, linetype = "dashed",
             colour = "darkred") +
  geom_vline(xintercept = thr_kurva, linetype = "dashed",
             colour = "darkred") +
  geom_line(colour = "grey30") +
  geom_point(size = 2.6, colour = "#2C7FB8") +
  annotate("text", x = min(seri), y = 100 / 3, hjust = 0, vjust = -0.6,
           label = "33,3% - tingkat menebak", colour = "grey40",
           size = 3.2) +
  annotate("text", x = min(seri), y = ambang_respon, hjust = 0,
           vjust = -0.6, label = "66,7% - ambang deteksi",
           colour = "darkred", size = 3.2) +
  scale_x_log10(breaks = seri) +
  scale_y_continuous(limits = c(0, 100)) +
  labs(title = "Grafik Plotting Absolute Threshold",
       subtitle = paste0("Ambang dari kurva = ", round(thr_kurva, 2),
                         " g/L"),
       x = "Konsentrasi sampel (g/L, skala logaritmik)",
       y = "Respon positif (%)") +
  theme_minimal()
```

Sumbu x memakai **skala logaritmik** karena seri pengencerannya
geometrik. Pada skala biasa, keenam titik akan menumpuk di sebelah kiri
dan kurvanya sulit dibaca.

> **Perhatikan bahwa interpolasi mengandaikan kurva menaik.** Bila
> persentase respon positif turun di suatu konsentrasi, misalnya karena
> kelelahan indra pada set-set akhir, `approx()` dapat menghasilkan
> nilai yang menyesatkan atau `NA`. Selalu lihat grafiknya sebelum
> percaya dengan angkanya.

## Konsentrasi Benar Konsisten dan BET Individu

$$
\text{BET individu} = \sqrt{a \times b}
$$

dengan $a$ = konsentrasi tertinggi yang dijawab salah (g/L), dan $b$ =
konsentrasi lebih tinggi berikutnya yang dijawab benar (g/L).

Dua keadaan khusus perlu ditangani, dan keduanya hampir selalu muncul di
data kelas:

| Keadaan | Penanganan |
|------------------------------------|------------------------------------|
| Panelis benar pada **semua** konsentrasi | Ambangnya berada di bawah seri yang diuji. BET = konsentrasi terendah dibagi $\sqrt{\text{rasio}}$ |
| Panelis salah pada konsentrasi **tertinggi** | Ambangnya berada di atas seri yang diuji. BET = konsentrasi tertinggi dikali $\sqrt{\text{rasio}}$ |

```{r}
bet_ind <- data.frame()

for (p in levels(thr$panelis)) {
  d     <- subset(thr, panelis == p)
  d     <- d[order(d$konsentrasi_gl), ]
  salah <- d$konsentrasi_gl[d$benar == 0]

  if (length(salah) == 0) {
    a <- NA; b <- NA
    bet   <- min(seri) / sqrt(rasio)
    kasus <- "Benar pada semua konsentrasi"
  } else if (max(salah) == max(seri)) {
    a <- max(seri); b <- NA
    bet   <- max(seri) * sqrt(rasio)
    kasus <- "Salah pada konsentrasi tertinggi"
  } else {
    a <- max(salah)
    b <- min(seri[seri > a])
    bet   <- sqrt(a * b)
    kasus <- "Normal"
  }

  bet_ind <- rbind(bet_ind,
                   data.frame(panelis = p, a = a, b = b,
                              bet = bet, kasus = kasus))
}

bet_ind$bet <- round(bet_ind$bet, 2)
bet_ind
```

```{r}
table(bet_ind$kasus)
```

> **Think-aloud:** "Saya selalu melihat tabel `kasus` ini sebelum
> menghitung BET kelompok. Panelis dengan keadaan khusus nilai BET-nya
> merupakan **ekstrapolasi**, bukan hasil pengukuran, karena ambangnya
> berada di luar rentang seri yang diuji. Kalau jumlahnya banyak,
> kesimpulannya bukan 'threshold kelompok sebesar X', melainkan 'seri
> pengencerannya kurang tepat dan perlu digeser'. Itu temuan yang sah
> untuk dibahas di laporan."

### *Hinge Question*

> **Sebelum melanjutkan, jawablah:** Panelis 14 menjawab **benar** pada
> 0,75 g/L, **salah** pada 1,5 g/L, lalu **benar** pada 3, 6, 12, dan 24
> g/L. Berapa nilai $a$ dan $b$ untuk perhitungan BET-nya?
>
> A)  $a = 0{,}75$ dan $b = 1{,}5$\
> B)  $a = 1{,}5$ dan $b = 3$\
> C)  $a = 0{,}75$ dan $b = 3$, karena 1,5 g/L diabaikan\
> D)  Tidak dapat dihitung, karena jawabannya tidak berurutan
>
> **Jawaban: B.** $a$ adalah konsentrasi **tertinggi yang dijawab
> salah**, yaitu 1,5 g/L, bukan yang pertama dijawab salah. $b$ adalah
> konsentrasi berikutnya yang lebih tinggi, yaitu 3 g/L. Jawaban benar
> pada 0,75 g/L di bawahnya dianggap kebetulan menebak, dan justru
> itulah sebabnya aturannya memakai yang tertinggi: yang dicari adalah
> titik di mana panelis mulai **konsisten** benar. BET-nya
> $\sqrt{1{,}5 \times 3} = 2{,}12$ g/L.

## BET Kelompok

$$
\text{BET kelompok} = \sqrt[n]{\text{BET}_1 \times \text{BET}_2
\times \cdots \times \text{BET}_n}
$$

Akar pangkat $n$ dari perkalian $n$ nilai adalah **rata-rata
geometrik**. Dalam praktiknya, dihitung dengan fungsi logaritma `log()`.

```{r}
bet_kelompok <- exp(mean(log(bet_ind$bet)))

round(bet_kelompok, 2)
```

```{r}
# perbandingan dengan rata-rata aritmetik, sebagai pembanding saja
round(c(geometrik = bet_kelompok,
        aritmetik = mean(bet_ind$bet)), 2)
```

> **Mengapa rata-rata geometrik?** Karena seri pengencerannya bersifat
> **perkalian**, bukan penjumlahan: setiap tingkat dua kali lipat
> tingkat sebelumnya. Pada skala seperti ini, jarak dari 1,5 ke 3 g/L
> setara dengan jarak dari 12 ke 24 g/L, walaupun selisih aritmetiknya
> 1,5 dan 12. Rata-rata aritmetik akan tertarik oleh beberapa panelis
> tidak sensitif dengan BET besar, sehingga dapat melaporkan kelompok
> sebagai kurang sensitif daripada kenyataannya.

## Perbandingan Dua Estimasi

Kita sekarang punya dua nilai ambang yang diperoleh dengan cara berbeda:

```{r}
data.frame(
  metode = c("Interpolasi kurva pada 66,7%", "Rata-rata geometrik BET"),
  nilai_gl = round(c(thr_kurva, bet_kelompok), 2)
)
```

```{r fig.height=5, fig.width=8}
ggplot(bet_ind, aes(x = bet, y = reorder(panelis, bet))) +
  geom_vline(xintercept = bet_kelompok, linetype = "dashed",
             colour = "darkred") +
  geom_point(aes(colour = kasus), size = 2.6) +
  scale_x_log10(breaks = c(0.5, 1, 2, 4, 8, 16, 32)) +
  scale_colour_manual(values = c(
    "Normal"                           = "#2C7FB8",
    "Benar pada semua konsentrasi"     = "#2E9E4F",
    "Salah pada konsentrasi tertinggi" = "#D7301F"), drop = FALSE) +
  labs(title = "Sebaran Best Estimate Threshold Tiap Panelis",
       subtitle = "Garis putus-putus = BET kelompok (rata-rata geometrik)",
       x = "BET (g/L, skala logaritmik)", y = NULL, colour = NULL) +
  theme_minimal() +
  theme(legend.position = "bottom")
```

> **Kedua angka BET individu dan BET kelompok tidak harus sama.**
> Laporkan keduanya, jangan pilih angka yang lebih enak dilihat.

## Menyusun Kesimpulan

Kesimpulan Acara Penentuan Threshold yang baik menjawab tiga pertanyaan
berikut:

1.  **Nilai ambang** $\rightarrow$ berapa *absolute threshold* kelompok
    dalam g/L, dari kurva maupun dari BET?
2.  **Kesesuaian seri** $\rightarrow$ apakah seri pengenceran sudah
    mengurung nilai ambang, atau banyak panelis yang ambangnya berada di
    luar rentang yang diuji?
3.  **Makna** $\rightarrow$ apa arti nilai tersebut bila bahan ini
    dipakai sebagai pemanis atau sebagai fortifikan pada produk?

> **Latihan menulis:** Susun satu paragraf (4–6 kalimat) yang menjawab
> ketiga pertanyaan di atas untuk data kelompok Anda. Sebutkan nilai
> ambang dalam g/L beserta metode perhitungannya, dan bandingkan dengan
> satu nilai dari literatur bila tersedia.

## Latihan (You Do)

### Latihan 1: Membaca Kurva

1.  Tampilkan persentase respon positif pada konsentrasi terendah:

```{r eval=FALSE}
subset(kurva, konsentrasi_gl == min(konsentrasi_gl))
```

2.  Apakah nilainya mendekati 33,3%? Apa artinya bila nilainya jauh **di
    bawah** 33,3%, padahal menebak secara acak saja seharusnya
    menghasilkan sekitar sepertiga jawaban benar?

### Latihan 2: Ambang Individu Terendah dan Tertinggi

```{r eval=FALSE}
bet_ind %>%
  filter(kasus == "Normal") %>%
  arrange(bet) %>%
  slice(c(1, n()))
```

Berapa kali lipat perbedaan antara panelis paling sensitif dan paling
tidak sensitif? Bandingkan dengan rentang seri pengenceran yang diuji.

### Latihan 3: *Challenges*

1.  Hitung BET kelompok hanya dari panelis berkategori `Normal`, lalu
    bandingkan dengan BET kelompok seluruh panelis:

```{r eval=FALSE}
bet_normal <- subset(bet_ind, kasus == "Normal")
round(c(semua  = exp(mean(log(bet_ind$bet))),
        normal = exp(mean(log(bet_normal$bet)))), 2)
```

Ke arah mana nilainya bergeser, dan mengapa arah itu masuk akal?

2.  Uji apakah respon positif pada konsentrasi terendah sudah berbeda
    nyata dari tingkat menebak $1/3$:

```{r eval=FALSE}
k1 <- subset(kurva, konsentrasi_gl == min(konsentrasi_gl))
binom.test(k1$respon_positif, n = k1$n, p = 1/3,
           alternative = "greater")
```

3.  Buat ulang grafik kurva respon dengan sumbu x **linear**, lalu
    bandingkan dengan versi logaritmik:

```{r eval=FALSE}
ggplot(kurva, aes(x = konsentrasi_gl, y = persen)) +
  geom_line() + geom_point() +
  geom_hline(yintercept = ambang_respon, linetype = "dashed") +
  labs(x = "Konsentrasi (g/L, skala linear)", y = "Respon positif (%)")
```

Mengapa pembacaan ambang pada sumbu linear memberi nilai yang berbeda?
Mana yang konsisten dengan cara BET dihitung?

## Ringkasan

Dalam sesi ini kita telah mempelajari:\
- Empat jenis *threshold* dan mengapa praktikum ini menentukan *absolute
threshold*\
- Metode 3-AFC serta peluang menebak benar sebesar $1/3$\
- Konversi konsentrasi dari % ke g/L dan perhitungan persentase respon
positif\
- Alasan ambang dibaca pada 66,7%, yaitu koreksi terhadap peluang
menebak\
- Perhitungan BET individu $\sqrt{a \times b}$, termasuk penanganan
panelis yang benar pada semua konsentrasi atau salah pada konsentrasi
tertinggi\
- BET kelompok sebagai rata-rata geometrik, dan mengapa rata-rata
aritmetik tidak sesuai untuk seri konsentrasi geometrik\
- Bahwa ambang dari kurva dan BET kelompok adalah dua estimasi berbeda
yang keduanya layak dilaporkan
