---
title: 'Pengujian Intensitas Hue dengan Scoring Test'
author: "Tim Pengampu Praktikum Uji Sensoris"
date: "2026-09-14"
output:
  html_document: default
  pdf_document: default
subtitle: One-Way ANOVA dan uji lanjut LSD beserta notasi huruf
editor_options:
  markdown:
    wrap: 72
---

## Tujuan Pembelajaran

Setelah sesi ini, mahasiswa akan mampu:

| Mengetahui | Memahami | Melakukan |
|------------------------|------------------------|------------------------|
| Tiga unsur tristimuli warna: *hue*, *value*, dan *chroma* | Mengapa perubahan warna adalah milik sinar, bukan milik benda (metameri) | Menyusun tabulasi data beserta $T_a$, $T_b$, dan rata-rata |
| Perbedaan *scoring difference test* dan *ranking test* | Arah skala kategori dan akibatnya pada penafsiran rata-rata | Menghitung FK, JKS, JKT, JKE, KTS, KTE, dan F-hitung |
| Rumus derajat bebas DBS, DBT, dan DBE | Mengapa uji lanjut hanya dilakukan bila ANOVA signifikan | Membandingkan F-hitung dengan F-tabel dan menarik kesimpulan |
| Prinsip uji lanjut LSD | Mengapa nilai $t$ untuk LSD diambil dua sisi | Menghitung LSD dan menyusun notasi huruf antar sampel |

## Sekilas tentang Penilaian Warna

Warna timbul dari tiga rangsangan yang bekerja serentak, disebut
**tristimuli**:

| Unsur | Definisi |
|------------------------------------|------------------------------------|
| *Hue* | Jenis warna, yaitu panjang gelombang yang paling banyak dipancarkan. Sinar tampak berkisar 380–770 m$\mu$ |
| *Value* (*lightness*) | Gelap terangnya warna, yaitu jumlah sinar yang dipancarkan |
| *Chroma* | Intensitas warna, yaitu tingkat kemurnian *hue* |

Dua produk bisa memiliki *hue* yang sama, misalnya hijau, tetapi
*value* atau *chroma* berbeda. Bila dua produk diberi pewarna dengan
konsentrasi berbeda, *hue* dan *chroma*-nya sama sedangkan *value*-nya
berbeda.

Warna yang tampak bergantung pada tiga hal di luar bendanya sendiri:

| Unsur | Akibat pada penilaian |
|------------------------------------|------------------------------------|
| **Sumber sinar** | Benda yang dipindahkan ke jenis penyinaran lain akan tampak berubah warna. Peristiwa ini disebut **metameri**: perubahan warna adalah milik sinar, bukan milik bendanya |
| **Obyek** | Permukaan halus dan kasar memantulkan cahaya berbeda. Pada benda tiga dimensi, tidak seluruh permukaan menerima penyinaran yang sama |
| **Karakteristik visual panelis** | Tiga tipe sel *cone* sensitif pada panjang gelombang pendek, menengah, dan panjang. Kecepatan adaptasi terhadap perubahan penyinaran berbeda antar orang |

Karena itu ukuran objek, wadah, sumber sinar, dan kesadaran panelis
wajib dikendalikan. Kalau *booth* satu lebih terang daripada yang lain,
yang terukur sebagian adalah pencahayaan, bukan sampelnya.

Metode yang dipakai adalah **scoring test dengan skala kategori**.
Bedanya dengan *ranking test*: pada *scoring*, panelis boleh memberi
nilai **sama** untuk sampel berbeda, sedangkan pada *ranking* tidak
boleh ada peringkat kembar.

Skala kategori yang digunakan mengikuti contoh pada modul, dengan tujuh
kategori:

| Nilai | Kategori |
|:-----:|------------------------------------|
| 1 | Amat sangat pekat |
| 2 | Sangat pekat |
| 3 | Pekat |
| 4 | Sedikit pekat |
| 5 | Agak pekat |
| 6 | Agak tidak pekat |
| 7 | Tidak pekat |

> **Perhatikan arah skalanya!** Nilai **kecil** berarti intensitas
> *hue* **tinggi**. Jadi sampel dengan rata-rata skor terendah adalah
> sampel yang **paling pekat**, bukan yang paling pudar. Seluruh
> perhitungan ANOVA dan LSD berjalan sama saja untuk arah skala mana
> pun, tetapi **penafsiran** hasilnya terbalik. Inilah kesalahan yang
> paling sering muncul pada pembahasan laporan.

Data yang akan kita gunakan berasal dari penilaian **20 panelis**
terhadap **5 sampel** santan encer yang diberi pewarna dengan
konsentrasi berbeda, dengan kode tiga digit.

| Kolom | Arti |
|------------------------------------|------------------------------------|
| `panelis` | Nama atau kode panelis |
| `sampel` | Kode tiga digit sampel |
| `skor` | Skor kategori intensitas *hue*, bilangan bulat 1 sampai 7 |

Data tersimpan pada file `acara6_hue.xlsx`, lembar **Data**. Untuk
menginput data kelompok Anda sendiri, gunakan
`template_input_acara6.xlsx`.

## Memuat Data

```{r message=FALSE, warning=FALSE}
library(ggplot2)
library(dplyr)
library(tidyr)
library(readxl)
```

```{r}
hue <- as.data.frame(read_excel("assets/data/acara6_hue.xlsx",
                                sheet = "Data"))

hue$panelis <- as.factor(hue$panelis)
hue$sampel  <- as.factor(hue$sampel)

str(hue)
head(hue)
```

> **Think-aloud:** "Saya periksa dua hal sebelum menghitung. Pertama
> `table(hue$panelis, hue$sampel)` harus berisi 1 di setiap sel, karena
> rumus derajat bebas pada modul mengandaikan setiap panelis menilai
> setiap sampel tepat satu kali. Kedua `range(hue$skor)` harus di dalam
> 1 sampai 7; skor 0 atau 8 biasanya berarti panelis mengisi borang
> acara lain."

```{r}
table(hue$panelis, hue$sampel)
range(hue$skor)
```

## Tabulasi Data

$T_a$ adalah jumlah nilai per kolom (per sampel) dan $T_b$ adalah
jumlah nilai per baris (per panelis).

```{r}
# tabel silang panelis x sampel, seperti Tabel 3.3 pada modul
tabulasi <- hue %>%
  pivot_wider(names_from = sampel, values_from = skor) %>%
  as.data.frame()

tabulasi$Tb <- rowSums(tabulasi[, -1])
tabulasi
```

```{r}
Ta <- hue %>%
  group_by(sampel) %>%
  summarise(Ta          = sum(skor),
            Ta_kuadrat  = sum(skor)^2,
            rata_rata   = mean(skor),
            .groups     = "drop") %>%
  as.data.frame()

Ta$rata_rata <- round(Ta$rata_rata, 2)
Ta
```

```{r}
n <- length(unique(hue$sampel))    # jumlah sampel
p <- length(unique(hue$panelis))   # jumlah panelis

total_skor         <- sum(hue$skor)
total_skor_kuadrat <- sum(hue$skor^2)

c(n = n, p = p, total = total_skor, total_kuadrat = total_skor_kuadrat)
```

## Perhitungan ANOVA

Derajat bebas mengikuti rumus pada modul:

$$
DBS = n - 1, \qquad DBT = (n \cdot p) - 1, \qquad DBE = n(p - 1)
$$

```{r}
dbs <- n - 1
dbt <- (n * p) - 1
dbe <- n * (p - 1)

c(DBS = dbs, DBT = dbt, DBE = dbe)
```

Faktor koreksi dan jumlah kuadrat:

$$
FK = \frac{(\sum X)^2}{n \cdot p}, \qquad
JKS = \frac{\sum T_a^2}{p} - FK, \qquad
JKT = \sum X^2 - FK, \qquad
JKE = JKT - JKS
$$

```{r}
FK  <- total_skor^2 / (n * p)
JKS <- sum(Ta$Ta^2) / p - FK
JKT <- total_skor_kuadrat - FK
JKE <- JKT - JKS

round(c(FK = FK, JKS = JKS, JKT = JKT, JKE = JKE), 3)
```

Rata-rata kuadrat dan F-hitung:

$$
KTS = \frac{JKS}{DBS}, \qquad KTE = \frac{JKE}{DBE}, \qquad
F_{hitung} = \frac{KTS}{KTE}
$$

```{r}
KTS <- JKS / dbs
KTE <- JKE / dbe
F_hitung <- KTS / KTE

alpha   <- 0.05
F_tabel <- qf(1 - alpha, dbs, dbe)   # setara =F.INV.RT(alpha; dbs; dbe)

round(c(KTS = KTS, KTE = KTE, F_hitung = F_hitung,
        F_tabel = F_tabel), 3)
```

```{r}
anova_tabel <- data.frame(
  sumber = c("Sampel", "Error", "Total"),
  db     = c(dbs, dbe, dbt),
  JK     = round(c(JKS, JKE, JKT), 3),
  KT     = c(round(KTS, 3), round(KTE, 3), NA),
  F_hitung = c(round(F_hitung, 3), NA, NA),
  F_tabel  = c(round(F_tabel, 3), NA, NA)
)
anova_tabel
```

Sebagai pemeriksaan, hasil yang sama dapat diperoleh dengan `aov()`:

```{r}
model <- aov(skor ~ sampel, data = hue)
summary(model)
```

> **Think-aloud:** "Saya selalu menghitung manual dulu lalu
> membandingkan dengan `aov()`. Kalau JKS dan JKE-nya tidak sama, yang
> salah hampir selalu penyebut pada JKS: yang membagi $\sum T_a^2$
> adalah **jumlah panelis** $p$, bukan jumlah sampel $n$. Kesalahan ini
> tidak akan terdeteksi dari besarnya angka, karena hasilnya tetap
> masuk akal."

Hipotesis dan kesimpulannya:

-   $H_0$ = tidak ada perbedaan signifikan di antara sampel
-   $H_1$ = terdapat perbedaan signifikan di antara sampel
-   $F_{hitung} > F_{tabel}$ $\rightarrow$ $H_0$ ditolak, $H_1$
    diterima

```{r}
ifelse(F_hitung > F_tabel,
       "F-hitung > F-tabel: H0 ditolak, ada perbedaan antar sampel",
       "F-hitung < F-tabel: H0 diterima, tidak ada perbedaan antar sampel")
```

### *Hinge Question*

> **Sebelum melanjutkan, jawablah:** Pada data ini sampel 537
> memperoleh rata-rata skor 2,40 sedangkan sampel 415 memperoleh 4,40.
> Manakah pernyataan yang benar?
>
> A)  Sampel 415 intensitas *hue*-nya paling tinggi karena skornya
>     paling besar\
> B)  Sampel 537 intensitas *hue*-nya paling tinggi karena skor kecil
>     berarti amat sangat pekat\
> C)  Keduanya tidak dapat dibandingkan karena kodenya berbeda\
> D)  Sampel 415 diberi pewarna paling banyak
>
> **Jawaban: B.** Skala kategorinya menurun: 1 = amat sangat pekat dan
> 7 = tidak pekat. Jadi rata-rata **terkecil** menandakan intensitas
> *hue* **tertinggi**. Perhitungan ANOVA sama sekali tidak terpengaruh
> arah skala, tetapi kalimat pembahasan akan terbalik seluruhnya kalau
> arah ini terlewat. Pilihan D juga salah karena panelis dinilai secara
> buta terhadap perlakuan; kaitan dengan konsentrasi pewarna baru bisa
> ditarik setelah kode dibuka lewat *cheat sheet*.

## Uji Lanjut LSD

Uji lanjut hanya dilakukan **bila ANOVA signifikan**. Kalau $H_0$
diterima, perhitungan dicukupkan sampai di sini.

$$
LSD = t_{(\alpha/2,\; DBE)} \times \sqrt{\frac{2 \cdot KTE}{p}}
$$

```{r}
t_tabel <- qt(1 - alpha / 2, dbe)     # nilai t dua sisi
LSD     <- t_tabel * sqrt(2 * KTE / p)

round(c(t_tabel = t_tabel, LSD = LSD), 3)
```

> **Perhatikan nilai** $t$ **yang dipakai.** Modul menuliskan rumus
> Excel `=T.INV(alpha; dbe)`. Fungsi `T.INV` mengembalikan nilai $t$
> **satu sisi bagian kiri**, sehingga untuk $\alpha = 0{,}05$ hasilnya
> negatif, yaitu sekitar $-1{,}66$. Nilai yang dimaksud hampir pasti
> nilai $t$ **dua sisi**, yang di Excel ditulis `=T.INV.2T(alpha; dbe)`
> atau `=T.INV(1-alpha/2; dbe)`, dan di R adalah
> `qt(1 - alpha/2, dbe)`. Pada data ini perbedaannya bukan sekadar soal
> ketelitian: $t$ satu sisi menghasilkan LSD sekitar 0,45 sedangkan $t$
> dua sisi menghasilkan sekitar 0,53, dan ada satu pasangan sampel yang
> kesimpulannya berubah karenanya. Konfirmasikan hal ini kepada dosen
> pengampu sebelum menghitung.

```{r}
# selisih rata-rata antar seluruh pasangan sampel
rata <- Ta$rata_rata
names(rata) <- as.character(Ta$sampel)

pasangan <- t(combn(names(rata), 2))
banding <- data.frame(
  sampel_1 = pasangan[, 1],
  sampel_2 = pasangan[, 2],
  selisih  = round(abs(rata[pasangan[, 1]] - rata[pasangan[, 2]]), 2)
)
banding$LSD       <- round(LSD, 2)
banding$kode      <- ifelse(banding$selisih > LSD, 1, 0)
banding$kesimpulan <- ifelse(banding$kode == 1,
                             "Berbeda signifikan",
                             "Tidak berbeda signifikan")
banding
```

Kolom `kode` mengikuti aturan notasi pada modul: selisih $<$ LSD diberi
angka 0, selisih $>$ LSD diberi angka 1.

## Notasi Huruf

Sampel dengan notasi huruf yang **sama** berarti tidak berbeda
signifikan; huruf yang **berbeda** berarti berbeda signifikan.

```{r}
# install.packages("agricolae")
library(agricolae)

lsd_hasil <- LSD.test(model, "sampel", alpha = alpha,
                      console = FALSE, group = TRUE)

notasi <- lsd_hasil$groups
notasi$sampel <- rownames(notasi)
notasi <- notasi[, c("sampel", "skor", "groups")]
names(notasi) <- c("sampel", "rata_rata", "notasi")
notasi$rata_rata <- round(notasi$rata_rata, 2)
notasi
```

```{r}
# urutkan dari rata-rata terkecil, yaitu intensitas hue tertinggi
notasi[order(notasi$rata_rata), ]
```

Cara membaca tabel ini:

| Yang Anda lihat | Artinya |
|------------------------------------|------------------------------------|
| **Dua sampel bernotasi sama** | Selisih rata-ratanya lebih kecil daripada LSD; belum ada bukti keduanya berbeda |
| **Dua sampel bernotasi berbeda** | Selisih rata-ratanya melebihi LSD; keduanya berbeda signifikan |
| **Satu sampel bernotasi ganda**, misalnya `ab` | Sampel itu tidak berbeda dari kelompok `a` maupun kelompok `b`; posisinya di antara keduanya |
| **Rata-rata paling kecil** | Intensitas *hue* paling tinggi, mengingat arah skalanya |

## Grafik

```{r fig.height=5, fig.width=8}
ringkas <- hue %>%
  group_by(sampel) %>%
  summarise(rata_rata = mean(skor),
            se        = sd(skor) / sqrt(n()),
            .groups   = "drop") %>%
  left_join(notasi[, c("sampel", "notasi")], by = "sampel") %>%
  as.data.frame()

ggplot(ringkas, aes(x = reorder(sampel, rata_rata), y = rata_rata)) +
  geom_col(fill = "#2C7FB8", width = 0.6) +
  geom_errorbar(aes(ymin = rata_rata - se, ymax = rata_rata + se),
                width = 0.15, colour = "grey30") +
  geom_text(aes(label = notasi, y = rata_rata + se + 0.25),
            size = 4.2) +
  scale_y_continuous(limits = c(0, 7), breaks = 1:7) +
  labs(title = "Rata-Rata Skor Intensitas Hue Tiap Sampel",
       subtitle = paste0("Huruf berbeda = berbeda signifikan (LSD = ",
                         round(LSD, 2),
                         "). Skor kecil = hue lebih pekat"),
       x = "Kode sampel", y = "Rata-rata skor kategori") +
  theme_minimal()
```

```{r fig.height=5, fig.width=8}
ggplot(hue, aes(x = reorder(sampel, skor, FUN = mean), y = skor)) +
  geom_boxplot(fill = "grey90", outlier.shape = NA) +
  geom_jitter(width = 0.15, height = 0.12, alpha = 0.5,
              colour = "#2C7FB8") +
  scale_y_continuous(limits = c(1, 7), breaks = 1:7) +
  labs(title = "Sebaran Skor Tiap Sampel",
       subtitle = "Titik digeser sedikit agar skor kembar tetap terlihat",
       x = "Kode sampel", y = "Skor kategori") +
  theme_minimal()
```

> **Mengapa titik-titiknya digeser (*jitter*)?** Karena skala kategori
> hanya menghasilkan bilangan bulat, banyak panelis memberi skor yang
> persis sama dan titiknya akan bertumpuk menjadi satu. Tanpa
> penggeseran, grafik menyembunyikan berapa banyak panelis yang
> sebenarnya ada di setiap nilai.

## Menyusun Kesimpulan

Modul menyediakan dua kerangka kesimpulan yang harus keduanya ditulis.

**Kesimpulan #1 (ANOVA).** Berdasarkan hasil analisis One-Way ANOVA
dengan tingkat konfidensi 95%, F-hitung sampel (...) $>$ atau $<$
F-tabel (...); $H_0$ ditolak atau diterima, maka $H_1$ diterima atau
ditolak, sehingga ada atau tidak ada perbedaan di antara sampel.

**Kesimpulan #2 (LSD).** Untuk **setiap pasangan** sampel: berdasarkan
analisis Post-Hoc LSD, sampel (kode)-(kode), selisih rata-rata (...)
$>$ atau $<$ LSD (...), dengan tingkat konfidensi 95%, maka $H_0$
ditolak atau diterima, sehingga ada atau tidak ada perbedaan signifikan
antara sampel.

```{r}
# bahan kalimat Kesimpulan #2, satu baris per pasangan
banding[, c("sampel_1", "sampel_2", "selisih", "LSD", "kesimpulan")]
```

> **Latihan menulis:** Selain kedua kesimpulan di atas, tambahkan satu
> paragraf yang mengaitkan hasil dengan konsentrasi pewarna pada
> *cheat sheet*. Apakah urutan intensitas *hue* menurut panelis sesuai
> dengan urutan konsentrasi pewarna yang sebenarnya? Bila ada sampel
> yang menyimpang, sebutkan kemungkinan penyebabnya dari tiga unsur
> penentu warna yang dibahas di awal.

## Latihan (You Do)

### Latihan 1: Membaca Tabel ANOVA

1.  Tampilkan ulang tabel ANOVA dan tunjukkan bahwa
    $JKS + JKE = JKT$:

```{r eval=FALSE}
c(JKS + JKE, JKT)
```

2.  Berapa persen keragaman total yang dijelaskan oleh perbedaan antar
    sampel?

```{r eval=FALSE}
round(100 * JKS / JKT, 1)
```

Apa arti sisanya, dan dari mana keragaman itu berasal?

### Latihan 2: Pasangan yang Tidak Berbeda

```{r eval=FALSE}
subset(banding, kode == 0)
```

Untuk pasangan yang tidak berbeda signifikan, berapa selisih
konsentrasi pewarna keduanya menurut *cheat sheet*? Apakah selisih itu
memang terlalu kecil untuk dibedakan mata?

### Latihan 3: *Challenges*

1.  Modul menggunakan One-Way ANOVA, sehingga perbedaan kebiasaan
    menilai antar panelis masuk ke dalam error. Coba masukkan panelis
    sebagai **blok**, lalu bandingkan KTE-nya:

```{r eval=FALSE}
model2 <- aov(skor ~ sampel + panelis, data = hue)
summary(model2)
```

KTE mana yang lebih kecil? Apa akibatnya pada nilai LSD dan pada
jumlah pasangan yang dinyatakan berbeda? Mengapa hasil ini masuk akal
bila dikaitkan dengan materi baseline pada Acara 3?

2.  Bandingkan LSD dengan uji Tukey, yang mengendalikan peluang salah
    pada seluruh himpunan pasangan sekaligus:

```{r eval=FALSE}
TukeyHSD(model, "sampel")
```

Manakah yang lebih longgar menyatakan perbedaan? Dengan 10 pasangan
yang diuji sekaligus, mana yang lebih pantas dilaporkan?

3.  Karena skor kategori bersifat ordinal, ulangi pengujian dengan uji
    nonparametrik dan bandingkan kesimpulannya:

```{r eval=FALSE}
kruskal.test(skor ~ sampel, data = hue)
```

Apakah kesimpulannya berubah? Kalau tidak, apa artinya bagi keputusan
memakai ANOVA pada data skala kategori?

## Ringkasan

Dalam sesi ini kita telah mempelajari:\
- Tristimuli warna *hue*, *value*, dan *chroma*, serta perbedaan
ketiganya\
- Tiga unsur penentu warna yang tampak: sumber sinar, obyek, dan
karakteristik visual panelis, termasuk gejala metameri\
- Perbedaan *scoring difference test* dan *ranking test*, dan mengapa
skor kembar diperbolehkan pada *scoring*\
- Arah skala kategori, di mana skor kecil berarti intensitas *hue*
tinggi, serta akibatnya pada penafsiran\
- Perhitungan One-Way ANOVA secara manual: derajat bebas, FK, JKS, JKT,
JKE, KTS, KTE, dan F-hitung, beserta pemeriksaannya dengan `aov()`\
- Uji lanjut LSD, termasuk penggunaan nilai $t$ dua sisi\
- Penyusunan notasi huruf dan cara membacanya, termasuk arti notasi
ganda seperti `ab`
