---
title: 'Pengujian Intensitas Hue dengan Scoring Test'
author: "Tim Pengampu Praktikum Uji Sensoris"
date: "2026-09-14"
output:
  html_document: default
  pdf_document: default
subtitle: One-Way ANOVA dan uji lanjut LSD beserta notasi huruf
editor_options:
  markdown:
    wrap: 72
---

## Tujuan Pembelajaran

Setelah sesi ini, mahasiswa akan mampu:

| Mengetahui | Memahami | Melakukan |
|------------------------|------------------------|------------------------|
| Tiga unsur tristimuli warna: *hue*, *value*, dan *chroma* | Mengapa perubahan warna adalah milik cahaya, bukan milik benda (metameri) | Menyusun tabulasi data beserta $T_a$, $T_b$, dan rata-rata |
| Perbedaan *scoring difference test* dan *ranking test* | Arah skala kategori dan akibatnya pada penafsiran rata-rata | Menghitung FK, JKS, JKT, JKE, KTS, KTE, dan F-hitung |
| Rumus derajat bebas DBS, DBT, dan DBE | Mengapa uji lanjut hanya dilakukan bila ANOVA signifikan | Membandingkan F-hitung dengan F-tabel dan menarik kesimpulan |
| Prinsip uji lanjut LSD | Mengapa nilai $t$ untuk LSD diambil dua sisi | Menghitung LSD dan menyusun notasi huruf antar sampel |

## Sekilas tentang Penilaian Warna

Warna timbul dari tiga rangsangan yang bekerja serentak, disebut
**tristimuli**:

| Unsur | Definisi |
|------------------------------------|------------------------------------|
| *Hue* | Jenis warna, yaitu panjang gelombang yang paling banyak dipancarkan. Cahaya tampak berkisar 380–770 nm |
| *Value* (*lightness*) | Gelap terangnya warna, yaitu jumlah cahaya yang dipancarkan |
| *Chroma* | Intensitas warna, yaitu tingkat kemurnian *hue* |

Dua produk bisa memiliki *hue* yang sama, misalnya hijau, tetapi *value*
atau *chroma* berbeda. Bila dua produk diberi pewarna dengan konsentrasi
berbeda, *hue* dan *chroma*-nya sama sedangkan *value*-nya berbeda.

Warna yang tampak bergantung pada tiga hal di luar bendanya sendiri:

| Unsur | Akibat pada penilaian |
|------------------------------------|------------------------------------|
| **Sumber cahaya** | Benda yang dipindahkan ke jenis penyinaran lain akan tampak berubah warna. Peristiwa ini disebut **metamerisme**. |
| **Obyek** | Permukaan halus dan kasar memantulkan cahaya berbeda. Pada benda tiga dimensi, tidak seluruh permukaan menerima pencahayaan yang sama. |
| **Karakteristik visual panelis** | Tiga tipe sel kerucut sensitif pada panjang gelombang pendek, menengah, dan panjang. Kecepatan adaptasi terhadap perubahan penyinaran berbeda antar orang. |

Karena itu ukuran objek, wadah, sumber cahaya, wajib dikendalikan. Jika
*booth* satu lebih terang daripada yang lain, yang terukur sebagian
adalah pencahayaan, bukan sampelnya.

Metode yang dipakai dalam acara ini adalah **scoring test dengan skala
kategori**. Skala kategori yang digunakan terdiri atas tujuh kategori,
dari tidak pekat sampai amat sangat pekat:

| Nilai | Kategori          |
|:-----:|-------------------|
|   1   | Tidak pekat       |
|   2   | Agak tidak pekat  |
|   3   | Agak pekat        |
|   4   | Sedikit pekat     |
|   5   | Pekat             |
|   6   | Sangat pekat      |
|   7   | Amat sangat pekat |

Data yang akan kita gunakan berasal dari penilaian **26 panelis**
terhadap **5 sampel** adonan tepung yang diberi pewarna dengan
konsentrasi berbeda, dengan kode tiga digit.

Datanya disusun **melebar**, persis seperti Tabel 3.3 pada modul: satu
baris untuk satu panelis, satu kolom untuk satu sampel.

| Kolom | Arti |
|------------------------------------|------------------------------------|
| `No` | Nomor urut panelis |
| `Nama` | Nama atau kode panelis |
| `346`, `907`, `647`, `240`, `423` | Kode tiga digit sampel. Isinya skor kategori intensitas *hue*, bilangan bulat 1 sampai 7 |

Data tersimpan pada file `acara6_hue.xlsx`, *sheet* `Data`. Untuk data
kelompok Anda sendiri, cukup ganti kode sampel pada baris judul dan isi
skornya; jumlah sampel dan panelis dibaca otomatis dari file.

## Memuat Data

```{r message=FALSE, warning=FALSE}
library(ggplot2)
library(dplyr)
library(tidyr)
library(readxl)
```

```{r}
lebar <- as.data.frame(read_excel("assets/data/acara6_hue.xlsx",
                                  sheet = "Data"))
head(lebar)
```

Untuk ANOVA, data melebar perlu diubah menjadi bentuk **memanjang**:
satu baris untuk satu panelis × satu sampel.

```{r}
hue <- lebar %>%
  select(-No) %>%
  rename(panelis = Nama) %>%
  pivot_longer(cols = -panelis,
               names_to = "sampel", values_to = "skor") %>%
  as.data.frame()

# panelis dan sampel diatur menjadi faktor
hue$panelis <- as.factor(hue$panelis)
hue$sampel  <- factor(hue$sampel, levels = setdiff(names(lebar),
                                                   c("No", "Nama")))

str(hue)
head(hue)
```

> **Think-aloud:** "Saya periksa dua hal sebelum menghitung. Pertama
> `table(hue$panelis, hue$sampel)` harus berisi 1 di setiap sel, karena
> rumus derajat bebas pada modul mengandaikan setiap panelis menilai
> setiap sampel tepat satu kali. Kedua `range(hue$skor)` harus di dalam
> 1 sampai 7."

```{r}
table(hue$panelis, hue$sampel)
range(hue$skor)
```

## Tabulasi Data

$T_a$ adalah jumlah nilai per kolom (per sampel) dan $T_b$ adalah jumlah
nilai per baris (per panelis).

```{r}
# data melebar sudah berbentuk Tabel 3.3; tinggal ditambah Tb
tabulasi <- lebar
kolom_sampel <- setdiff(names(tabulasi), c("No", "Nama"))

tabulasi$Tb <- rowSums(tabulasi[, kolom_sampel])
tabulasi
```

```{r}
Ta <- hue %>%
  group_by(sampel) %>%
  summarise(Ta          = sum(skor),
            Ta_kuadrat  = sum(skor)^2,
            rata_rata   = mean(skor),
            .groups     = "drop") %>%
  as.data.frame()

Ta$rata_rata <- round(Ta$rata_rata, 2)
Ta
```

```{r}
n <- length(unique(hue$sampel))    # jumlah sampel
p <- length(unique(hue$panelis))   # jumlah panelis

total_skor         <- sum(hue$skor)
total_skor_kuadrat <- sum(hue$skor^2)

c(n = n, p = p, total = total_skor, total_kuadrat = total_skor_kuadrat)
```

## Perhitungan ANOVA

Berikut adalah perhitungan ANOVA secara manual agar nantinya dapat
dibandingkan dengan fungsi `aov()` di R.

Derajat bebas mengikuti rumus pada modul:

$$
DBS = n - 1, \qquad DBT = (n \cdot p) - 1, \qquad DBE = n(p - 1)
$$

```{r}
dbs <- n - 1
dbt <- (n * p) - 1
dbe <- n * (p - 1)

c(DBS = dbs, DBT = dbt, DBE = dbe)
```

Faktor koreksi dan jumlah kuadrat:

$$
FK = \frac{(\sum X)^2}{n \cdot p}, \qquad
JKS = \frac{\sum T_a^2}{p} - FK, \qquad
JKT = \sum X^2 - FK, \qquad
JKE = JKT - JKS
$$

```{r}
FK  <- total_skor^2 / (n * p)
JKS <- sum(Ta$Ta^2) / p - FK
JKT <- total_skor_kuadrat - FK
JKE <- JKT - JKS

round(c(FK = FK, JKS = JKS, JKT = JKT, JKE = JKE), 3)
```

Rata-rata kuadrat dan F-hitung:

$$
KTS = \frac{JKS}{DBS}, \qquad KTE = \frac{JKE}{DBE}, \qquad
F_{hitung} = \frac{KTS}{KTE}
$$

```{r}
KTS <- JKS / dbs
KTE <- JKE / dbe
F_hitung <- KTS / KTE

alpha   <- 0.05
F_tabel <- qf(1 - alpha, dbs, dbe)   # setara =F.INV.RT(alpha; dbs; dbe)

round(c(KTS = KTS, KTE = KTE, F_hitung = F_hitung,
        F_tabel = F_tabel), 3)
```

```{r}
anova_tabel <- data.frame(
  sumber = c("Sampel", "Error", "Total"),
  db     = c(dbs, dbe, dbt),
  JK     = round(c(JKS, JKE, JKT), 3),
  KT     = c(round(KTS, 3), round(KTE, 3), NA),
  F_hitung = c(round(F_hitung, 3), NA, NA),
  F_tabel  = c(round(F_tabel, 3), NA, NA)
)
anova_tabel
```

Sebagai pemeriksaan, hasil yang sama dapat diperoleh dengan `aov()`:

```{r}
model <- aov(skor ~ sampel, data = hue)
summary(model)
```

Hipotesis dan kesimpulannya:

- $H_0$ = tidak ada perbedaan signifikan di antara sampel
- $H_1$ = terdapat perbedaan signifikan di antara sampel
- $F_{hitung} > F_{tabel}$ $\rightarrow$ $H_0$ ditolak, $H_1$ diterima

```{r}
ifelse(F_hitung > F_tabel,
       "F-hitung > F-tabel: H0 ditolak, ada perbedaan antar sampel",
       "F-hitung < F-tabel: H0 diterima, tidak ada perbedaan antar sampel")
```

### *Hinge Question*

> **Sebelum melanjutkan, jawablah:** ANOVA menunjukkan F-hitung jauh
> lebih besar daripada F-tabel. Sampel 647 memperoleh rata-rata skor
> 4,77 sedangkan sampel 423 memperoleh 4,50. Manakah pernyataan yang
> benar?
>
> A)  Sampel 647 lebih pekat daripada 423, karena rata-ratanya lebih
>     tinggi dan ANOVA signifikan\
> B)  Belum dapat disimpulkan; ANOVA hanya menyatakan **ada** sampel
>     yang berbeda, bukan pasangan **mana** yang berbeda\
> C)  Semua sampel pasti berbeda satu sama lain, karena F-hitung sangat
>     besar\
> D)  Sampel 423 diberi pewarna lebih sedikit daripada 647
>
> **Jawaban: B.** ANOVA yang signifikan hanya berarti **paling tidak
> satu** sampel berbeda dari yang lain. F-hitung yang sangat besar pun
> bisa sepenuhnya disebabkan oleh sampel-sampel yang jauh terpisah,
> misalnya 346 dan 240, sementara pasangan yang berdekatan tidak berbeda
> sama sekali. Untuk mengetahui pasangan mana yang berbeda, perlu
> dilakukan uji lanjut LSD.

## Uji Lanjut LSD

Uji lanjut hanya dilakukan **bila ANOVA signifikan**. LSD dipilih karena
nilai pembandingnya tunggal dan dapat dihitung tangan dengan tabel $t$
biasa (seperti halnya uji T-test biasa), sehingga seluruh langkahnya
terlihat jelas. Konsekuensinya, LSD mengendalikan peluang salah **per
pasangan**, bukan untuk kesepuluh pasangan sekaligus, sehingga cenderung
lebih mudah menyatakan dua sampel berbeda dibandingkan uji Tukey HSD.
Kalau $H_0$ diterima, perhitungan dicukupkan sampai di sini.

$$
LSD = t_{(\alpha/2,\; DBE)} \times \sqrt{\frac{2 \cdot KTE}{p}}
$$

```{r}
t_tabel <- qt(1 - alpha / 2, dbe)     # nilai t dua sisi
LSD     <- t_tabel * sqrt(2 * KTE / p)

round(c(t_tabel = t_tabel, LSD = LSD), 3)
```

> **Perhatikan nilai** $t$ **yang dipakai.** Modul menuliskan rumus
> Excel `=T.INV(alpha; dbe)`. Fungsi `T.INV` mengembalikan nilai $t$
> **satu sisi bagian kiri**, sehingga untuk $\alpha = 0{,}05$ hasilnya
> negatif, yaitu sekitar $-1{,}66$. Nilai yang dimaksud hampir pasti
> nilai $t$ **dua sisi**, yang di Excel ditulis `=T.INV.2T(alpha; dbe)`
> atau `=T.INV(1-alpha/2; dbe)`, dan di R adalah `qt(1 - alpha/2, dbe)`.
> Pada data ini $t$ satu sisi menghasilkan LSD sekitar 0,42 sedangkan
> $t$ dua sisi sekitar 0,50. Kebetulan tidak ada pasangan sampel yang
> selisihnya jatuh di antara kedua nilai itu, sehingga kesimpulannya
> sama; tetapi pada data kelompok lain hal itu bisa berbeda.

```{r}
# selisih rata-rata antar seluruh pasangan sampel
rata <- Ta$rata_rata
names(rata) <- as.character(Ta$sampel)

pasangan <- t(combn(names(rata), 2))
banding <- data.frame(
  sampel_1 = pasangan[, 1],
  sampel_2 = pasangan[, 2],
  selisih  = round(abs(rata[pasangan[, 1]] - rata[pasangan[, 2]]), 2)
)
banding$LSD       <- round(LSD, 2)
banding$kode      <- ifelse(banding$selisih > LSD, 1, 0)
banding$kesimpulan <- ifelse(banding$kode == 1,
                             "Berbeda signifikan",
                             "Tidak berbeda signifikan")
banding
```

Kolom `kode` mengikuti aturan notasi pada modul: selisih $<$ LSD diberi
angka 0, selisih $>$ LSD diberi angka 1.

## Notasi Huruf

Sampel dengan notasi huruf yang **sama** berarti tidak berbeda
signifikan; huruf yang **berbeda** berarti berbeda signifikan.

```{r}
# install.packages("agricolae")
library(agricolae)

lsd_hasil <- LSD.test(model, "sampel", alpha = alpha,
                      console = FALSE, group = TRUE)

notasi <- lsd_hasil$groups
notasi$sampel <- rownames(notasi)
notasi <- notasi[, c("sampel", "skor", "groups")]
names(notasi) <- c("sampel", "rata_rata", "notasi")
notasi$rata_rata <- round(notasi$rata_rata, 2)
notasi
```

```{r}
# urutkan dari rata-rata terbesar, yaitu intensitas hue tertinggi
notasi[order(notasi$rata_rata, decreasing = TRUE), ]
```

Cara membaca tabel ini:

| Yang Anda lihat | Artinya |
|------------------------------------|------------------------------------|
| **Dua sampel bernotasi sama** | Selisih rata-ratanya lebih kecil daripada LSD; belum ada bukti keduanya berbeda |
| **Dua sampel bernotasi berbeda** | Selisih rata-ratanya melebihi LSD; keduanya berbeda signifikan |
| **Satu sampel bernotasi ganda**, misalnya `ab` | Sampel itu tidak berbeda dari kelompok `a` maupun kelompok `b`; posisinya di antara keduanya |
| **Rata-rata paling besar** | Intensitas *hue* paling tinggi, karena skalanya menaik |

## Grafik

```{r fig.height=5, fig.width=8}
ringkas <- hue %>%
  group_by(sampel) %>%
  summarise(rata_rata = mean(skor),
            se        = sd(skor) / sqrt(n()),
            .groups   = "drop") %>%
  left_join(notasi[, c("sampel", "notasi")], by = "sampel") %>%
  as.data.frame()

ggplot(ringkas, aes(x = reorder(sampel, rata_rata), y = rata_rata)) +
  geom_col(fill = "#2C7FB8", width = 0.6) +
  geom_errorbar(aes(ymin = rata_rata - se, ymax = rata_rata + se),
                width = 0.15, colour = "grey30") +
  geom_text(aes(label = notasi, y = rata_rata + se + 0.25),
            size = 4.2) +
  scale_y_continuous(limits = c(0, 7), breaks = 1:7) +
  labs(title = "Rata-Rata Skor Intensitas Hue Tiap Sampel",
       subtitle = paste0("Huruf berbeda = berbeda signifikan (LSD = ",
                         round(LSD, 2),
                         "). Skor besar = hue lebih pekat"),
       x = "Kode sampel", y = "Rata-rata skor kategori") +
  theme_minimal()
```

```{r fig.height=5, fig.width=8}
ggplot(hue, aes(x = reorder(sampel, skor, FUN = mean), y = skor)) +
  geom_boxplot(fill = "grey90", outlier.shape = NA) +
  geom_jitter(width = 0.15, height = 0.12, alpha = 0.5,
              colour = "#2C7FB8") +
  scale_y_continuous(limits = c(1, 7), breaks = 1:7) +
  labs(title = "Sebaran Skor Tiap Sampel",
       subtitle = "Titik digeser sedikit agar skor kembar tetap terlihat",
       x = "Kode sampel", y = "Skor kategori") +
  theme_minimal()
```

> **Mengapa nilainya terlihat tersebar padahal menggunakan skala
> kategori?** Boxplot dengan feature jitter `geom_jitter()` dapat
> memvisualisasikan berapa banyak panelis yang sebenarnya ada di setiap
> nilai, maka terlihat seperti tidak pada skor yang sama.

## Menyusun Kesimpulan

**Kesimpulan #1 (ANOVA).** Berdasarkan hasil analisis One-Way ANOVA
dengan tingkat konfidensi 95%, F-hitung sampel (...) $>$ atau $<$
F-tabel (...); $H_0$ ditolak atau diterima, maka $H_1$ diterima atau
ditolak, sehingga ada / tidak ada perbedaan di antara sampel.

**Kesimpulan #2 (LSD).** Untuk **setiap pasangan** sampel: berdasarkan
analisis Post-Hoc LSD, sampel (kode)-(kode), selisih rata-rata (...) $>$
atau $<$ LSD (...), dengan tingkat konfidensi 95%, maka $H_0$ ditolak
atau diterima, sehingga ada atau tidak ada perbedaan signifikan antara
sampel.

```{r}
# bahan kalimat Kesimpulan #2, satu baris per pasangan
banding[, c("sampel_1", "sampel_2", "selisih", "LSD", "kesimpulan")]
```

> **Latihan menulis:** Selain kedua kesimpulan di atas, tambahkan satu
> paragraf yang mengaitkan hasil dengan konsentrasi pewarna pada *cheat
> sheet*. Apakah urutan intensitas *hue* menurut panelis sesuai dengan
> urutan konsentrasi pewarna yang sebenarnya? Bila ada sampel yang
> menyimpang, sebutkan kemungkinan penyebabnya dari tiga unsur penentu
> warna yang dibahas di awal.

## Latihan (You Do)

### Latihan 1: Membaca Tabel ANOVA

1.  Tampilkan ulang tabel ANOVA dan tunjukkan bahwa $JKS + JKE = JKT$:

```{r eval=FALSE}
c(JKS + JKE, JKT)
```

2.  Berapa persen keragaman total yang dijelaskan oleh perbedaan antar
    sampel?

```{r eval=FALSE}
round(100 * JKS / JKT, 1)
```

Apa arti sisanya, dan dari mana keragaman itu berasal?

### Latihan 2: Pasangan yang Tidak Berbeda

```{r eval=FALSE}
subset(banding, kode == 0)
```

Untuk pasangan yang tidak berbeda signifikan, berapa selisih konsentrasi
pewarna keduanya menurut *cheat sheet*? Apakah selisih itu memang
terlalu kecil untuk dibedakan mata?

### Latihan 3: *Challenges*

1.  Modul menggunakan One-Way ANOVA, sehingga perbedaan kebiasaan
    menilai antar panelis masuk ke dalam error. Coba masukkan panelis
    sebagai **blok**, lalu bandingkan KTE-nya:

```{r eval=FALSE}
model2 <- aov(skor ~ sampel + panelis, data = hue)
summary(model2)
```

KTE mana yang lebih kecil? Apa akibatnya pada nilai LSD dan pada jumlah
pasangan yang dinyatakan berbeda? Mengapa hasil ini masuk akal bila
dikaitkan dengan materi baseline pada Acara 3?

2.  Bandingkan LSD dengan uji Tukey, yang mengendalikan peluang salah
    pada seluruh himpunan pasangan sekaligus:

```{r eval=FALSE}
TukeyHSD(model, "sampel")
```

Manakah yang lebih longgar menyatakan perbedaan? Dengan 10 pasangan yang
diuji sekaligus, mana yang lebih pantas dilaporkan?

3.  Karena skor kategori bersifat ordinal, ulangi pengujian dengan uji
    nonparametrik dan bandingkan kesimpulannya:

```{r eval=FALSE}
kruskal.test(skor ~ sampel, data = hue)
```

Apakah kesimpulannya berubah? Kalau tidak, apa artinya bagi keputusan
memakai ANOVA pada data skala kategori?

## Ringkasan

Dalam sesi ini kita telah mempelajari:\
- Tristimuli warna *hue*, *value*, dan *chroma*, serta perbedaan
ketiganya\
- Tiga unsur penentu warna yang tampak: sumber cahaya, obyek, dan
karakteristik visual panelis, termasuk gejala metameri\
- Perbedaan *scoring difference test* dan *ranking test*, dan mengapa
skor kembar diperbolehkan pada *scoring*\
- Arah skala kategori, di mana skor besar berarti intensitas *hue*
tinggi, serta akibatnya pada penafsiran bila dibandingkan dengan skala
yang arahnya terbalik\
- Perhitungan One-Way ANOVA secara manual: derajat bebas, FK, JKS, JKT,
JKE, KTS, KTE, dan F-hitung, beserta pemeriksaannya dengan `aov()`\
- Uji lanjut LSD, termasuk penggunaan nilai $t$ dua sisi\
- Penyusunan notasi huruf dan cara membacanya, termasuk arti notasi
ganda seperti `ab`
