---
title: 'Coffee Cupping dengan Coffee Value Assessment'
author: "Tim Pengampu Praktikum Uji Sensoris"
date: "2026-09-28"
output:
  html_document: default
  pdf_document: default
subtitle: Paired t-test, Cochran's Q, dan penalty analysis untuk dua sampel kopi
editor_options:
  markdown:
    wrap: 72
---

## Tujuan Pembelajaran

Setelah sesi ini, mahasiswa akan mampu:

| Mengetahui | Memahami | Melakukan |
|------------------------|------------------------|------------------------|
| Tiga jenis data CVA: intensitas, kesan mutu, dan CATA | Mengapa tiap jenis data menuntut uji yang berbeda | Memuat lembar `R_*` dan menyaring pasangan lengkap |
| Uji t berpasangan (*paired samples t-test*) untuk data kontinu dan skala 9 titik | Mengapa intensitas tinggi tidak sama dengan mutu tinggi | Menjalankan seluruh *T-test* sekaligus dengan `rstatix` |
| Cochran's Q untuk data biner berulang | Mengapa Cochran's Q pada dua sampel setara dengan uji McNemar | Menguji seluruh deskriptor CATA dan mengoreksi nilai p |
|  | +++ Mengenai penalty analysis | Membuat grafik CATA *citation frequency difference* |

## Sekilas tentang Data CVA

*Coffee Value Assessment* dari form *descriptive* dan *affective*
menghasilkan **tiga jenis data yang berbeda sifatnya**, sehingga
memerlukan tiga jenis analisis:

| Sheet | Isi | Sifat data | Uji |
|------------------|------------------|------------------|------------------|
| `R_Deskriptif` | Intensitas tujuh atribut | Kontinu, skala tidak terstruktur 0–15 | *Paired samples t-test*) |
| `R_Afektif` | Kesan mutu (*Impression of quality*) delapan bagian + `Skor_CVA` | Skala 9 titik, bilangan bulat | *Paired samples t-test* |
| `R_CATA` | Deskriptor dipilih atau tidak | Biner (0/1), berulang pada panelis yang sama | Cochran's Q |

Penilaian **deskriptif** menjawab "seberapa kuat" atribut yang dinilai,
sedangkan penilaian **afektif** menjawab "seberapa bermutu menurut
saya". Skor *acidity* 12 pada bagian deskriptif berarti keasamannya
terasa kuat, bukan bahwa keasaman itu enak. Kedua hal itu sengaja
dipisahkan tidak seperti form SCA cupping (2004).

Pada praktikum ini, setiap panelis hanya menilai **dua buah** sampel,
sehingga seluruh pengujian di acara ini bersifat **berpasangan**. Ingat,
yang diuji adalah selisih kedua sampel pada atribut X dari tiap panelis,
bukan selisih antara dua kelompok orang.

*Cupping score* pada kolom `Skor_CVA` dihitung dengan persamaan SCA
Standard 104-2024:

$$
\text{Skor CVA} = 0{,}65625 \times \sum_{i=1}^{8} s_i + 52{,}75
- 2(u_{\text{non-uniform}}) - 4(d_{\text{defective}})
$$

## *Library* dan Loading Data

```{r message=FALSE, warning=FALSE}
library(tidyverse)     # dplyr, tidyr, ggplot2, stringr, forcats, purrr
library(readxl)
library(rstatix)       # uji t, Cochran's Q, koreksi nilai p, ukuran efek
library(ggwordcloud)
library(knitr)

theme_set(theme_minimal(base_size = 12))
```

Jika gagal, install librarynya dengan
`install.packages('nama-library')`.

```{r}
# urutan sampel mengikuti sheet 'Setup': Sampel 1 lalu Sampel 2
urutan_sampel <- c("527", "381")

desk_mentah <- read_excel("assets/data/CVA_Contoh_Data_Simulasi.xlsx",
                          sheet = "R_Deskriptif")
afek_mentah <- read_excel("assets/data/CVA_Contoh_Data_Simulasi.xlsx",
                          sheet = "R_Afektif")
cata_mentah <- read_excel("assets/data/CVA_Contoh_Data_Simulasi.xlsx",
                          sheet = "R_CATA")

str(desk_mentah)
head(desk_mentah)
```

*Sheet* `R_*` sudah disiapkan untuk format R: satu baris per panelis ×
sampel, tanpa header bertingkat. *Sheet* `Afektif`, `Deskriptif`, dan
`CATA` adalah format untuk mengisi, tidak bisa langsung dibaca oleh R.

Format data dapat diakses pada file `CVA_Template_Input.xlsx`.

### Menyiapkan data

Sebuah hal yang perlu dilakukan adalah menetapkan sampel sebagai faktor
untuk dilakukan pengujian t-test.

```{r}
rapikan <- function(df) {
  df %>%
    mutate(Sampel = factor(as.character(Sampel),
                           levels = urutan_sampel)) %>%
    arrange(Panelis, Sampel) %>%
    as.data.frame()
}

desk <- rapikan(desk_mentah)
afek <- rapikan(afek_mentah)
cata <- rapikan(cata_mentah)

data.frame(lembar  = c("Deskriptif", "Afektif", "CATA"),
           baris   = c(nrow(desk), nrow(afek), nrow(cata)),
           panelis = c(n_distinct(desk$Panelis), n_distinct(afek$Panelis),
                       n_distinct(cata$Panelis)))
```

```{r}
kopi <- desk %>%
  distinct(Sampel, Kopi) %>%
  as.data.frame()

kopi
```

## Mengapa *Paired T-test*?

Setiap panelis menilai **kedua** sampel. Artinya skor (e.g. afektif,
deskriptif) untuk 527 dan 381 pada panelis yang sama selalu berikatan.
Keduanya berasal dari orang yang sama, dengan asumsi bahwa orang
tersebut memiliki *threshold* dan cara memakai skala yang sama.

Uji *paired t-test* memproses asumsi itu dengan tidak membandingkan dua
kelompok yang berbeda (e.g. nilai afektif Golongan I dengan Golongan
IV), melainkan menghitung **selisih di dalam tiap panelis** /
*within-subject difference* (e.g. Andi pada sampel 527 vs Andi pada
sampel 381), lalu menguji apakah rata-rata selisih itu berbeda dari nol:

$H_0$: $\mu_d = 0$, rata-rata selisih sama dengan nol

$H_1$: $\mu_d \neq 0$

$$
d_i = x_{i,527} - x_{i,381}, \qquad
t = \frac{\bar{d}}{SE}, \qquad SE = {SD / \sqrt{n}}, \qquad db = n - 1
$$

|   | Independent T-test | Paired T-test |
|------------------------|------------------------|------------------------|
| Asumsi | Dua kelompok orang yang berbeda (e.g. Golongan I vs Golongan IV) | Satu kelompok orang, dua kondisi |
| Yang masuk ke penyebut | Variasi **antar panelis** + variasi antar sampel | Variasi **selisih** kedua sampel |
| Derajat bebas | $2n - 2$ | $n - 1$ |

*Paired T-test* **kehilangan** separuh derajat bebas, tetapi
**menghilangkan** seluruh variasi antar panelis dari penyebutnya.
Contohnya, panelis A terbiasa memberi skor 6–7 sementara panelis B
memberi skor 4–5 untuk kopi yang sama, sehingga variasi antar panelis
jauh lebih besar daripada variasi selisih kedua skor tersebut. Kelebihan
inilah yang membuat *paired t-test* cocok dilakukan pada kasus ini.

Analoginya sama dengan memasukkan panelis sebagai **blok** pada
*two-way* ANOVA.

## Penilaian Deskriptif: Intensitas

```{r}
atribut_desk <- c("Fragrance", "Aroma", "Flavor", "Aftertaste",
                  "Acidity", "Sweetness", "Mouthfeel")

desk_panjang <- desk %>%
  select(Panelis, Sampel, all_of(atribut_desk)) %>%
  pivot_longer(all_of(atribut_desk),
               names_to = "atribut", values_to = "intensitas") %>%
  mutate(atribut = factor(atribut, levels = atribut_desk)) %>%
  arrange(atribut, Sampel, Panelis)
```

```{r}
uji_desk <- desk_panjang %>%
  group_by(atribut) %>%
  t_test(intensitas ~ Sampel, paired = TRUE, detailed = TRUE) %>%
  add_significance("p")

efek_desk <- desk_panjang %>%
  group_by(atribut) %>%
  cohens_d(intensitas ~ Sampel, paired = TRUE) %>%
  select(atribut, dz = effsize)

rata_desk <- desk_panjang %>%
  group_by(atribut, Sampel) %>%
  summarise(rata = mean(intensitas), .groups = "drop") %>%
  pivot_wider(names_from = Sampel, values_from = rata)

uji_desk %>%
  select(atribut, selisih = estimate, conf.low, conf.high,
         statistic, df, p, p.signif) %>%
  left_join(efek_desk, by = "atribut") %>%
  left_join(rata_desk, by = "atribut") %>%
  relocate(all_of(urutan_sampel), .after = atribut) %>%
  mutate(across(where(is.numeric), ~ round(.x, 3)))
```

Perhatikan fungsi `t_test()` yang ada di `uji_desk`. Fungsi ini
menjalankan pengujian untuk seluruh atribut sekaligus karena datanya
sudah dikelompokkan dengan `group_by()`. `paired = TRUE` memberikan
$d_z$, yaitu rata-rata selisih (${\bar{d}}$ ) dibagi simpangan baku
selisih ($SD$).

Tabel yang didapatkan, dapat dibaca sebagai: `selisih` adalah
${\bar{d}}$ . `statistic` adalah t-hitung, yang mana dapat dihitung
dengan menggunakan t-tabel. Jika db-nya = 29, pada *two-tails* dengan
$\alpha$ = 0.05, maka nilainya adalah 2.045. Sedangkan, *confidence
interval low/high* (`conf.low`/`.high`) didapatkan dari nilai
$\bar{d} \pm t_{tabel} \times SE$.

![Student's t-distribution critical values
table](images/1OVlCDEWzQr2_aGorVAvWTA.png)

## Penilaian Afektif: Kesan Mutu

```{r}
atribut_afek <- c(atribut_desk, "Overall")

afek_panjang <- afek %>%
  select(Panelis, Sampel, all_of(atribut_afek)) %>%
  pivot_longer(all_of(atribut_afek),
               names_to = "atribut", values_to = "mutu") %>%
  mutate(atribut = factor(atribut, levels = atribut_afek)) %>%
  arrange(atribut, Sampel, Panelis)

uji_afek <- afek_panjang %>%
  group_by(atribut) %>%
  t_test(mutu ~ Sampel, paired = TRUE, detailed = TRUE) %>%
  add_significance("p")

efek_afek <- afek_panjang %>%
  group_by(atribut) %>%
  cohens_d(mutu ~ Sampel, paired = TRUE) %>%
  select(atribut, dz = effsize)

rata_afek <- afek_panjang %>%
  group_by(atribut, Sampel) %>%
  summarise(rata = mean(mutu), .groups = "drop") %>%
  pivot_wider(names_from = Sampel, values_from = rata)

uji_afek %>%
  select(atribut, selisih = estimate, conf.low, conf.high,
         statistic, df, p, p.signif) %>%
  left_join(efek_afek, by = "atribut") %>%
  left_join(rata_afek, by = "atribut") %>%
  relocate(all_of(urutan_sampel), .after = atribut) %>%
  mutate(across(where(is.numeric), ~ round(.x, 3))) %>% 
  as.data.frame()
```

### *Hinge Question*

> **Sebelum melanjutkan, jawablah:** Pada atribut **Flavor**, intensitas
> kedua sampel sama (8,77 dan 8,63; $p$ = 0,74), tetapi kesan mutunya
> berbeda sangat jauh (7,37 dan 5,37; $p < 0{,}001$). Manakah penjelasan
> yang benar?
>
> A)  Ada kesalahan input, karena kedua hasil seharusnya sejalan\
> B)  Kekuatan flavor kedua kopi sama, tetapi panelis menilai kesan mutu
>     flavor salah satunya jauh lebih tinggi\
> C)  *T-test* pada bagian deskriptif kurang peka dibandingkan *T-test*
>     pada bagian afektif\
> D)  Kesan mutu flavor pasti ditentukan oleh intensitas flavor
>
> **Jawaban: B.** Dua kopi tersebut bisa sama-sama kuat flavornya
> sementara karakter flavornya sangat berbeda, karakter itulah yang
> dinilai pada bagian *affective*. Inilah bukti bahwa intensitas dan
> kesan mutu adalah dua *axis* yang berlainan, seperti halnya alasan CVA
> memisahkan form *descriptive* dan *affective*. Pilihan C keliru karena
> kedua uji memakai panelis, rancangan, dan jumlah data yang sama. Yang
> berbeda adalah pertanyaannya, bukan kepekaan ujinya.

## Skor CVA

Kolom `Skor_CVA` sudah dihitung di dalam file Excel dengan persamaan
SCA-104, sehingga di sini kita hanya akan menguji hipotesisnya.

```{r}
uji_skor <- afek %>%
  t_test(Skor_CVA ~ Sampel, paired = TRUE, detailed = TRUE)

efek_skor <- afek %>% cohens_d(Skor_CVA ~ Sampel, paired = TRUE)

rata_skor <- afek %>%
  group_by(Sampel) %>%
  summarise(rata = mean(Skor_CVA), .groups = "drop") %>%
  pivot_wider(names_from = Sampel, values_from = rata)

uji_skor %>%
  select(selisih_CVA = estimate, conf.low, conf.high, statistic, df, p) %>%
  bind_cols(dz = efek_skor$effsize, rata_skor) %>%
  relocate(all_of(urutan_sampel), .before = selisih_CVA) %>%
  mutate(across(everything(), ~ round(.x, 3))) %>%
  as.data.frame()
```

Kesimpulan yang bisa ditarik dari *paired t-test* ini adalah apakah
rata-rata selisih $= 0$ pada skor *descriptive* dan *affective* pada
masing-masing atribut.

## Data CATA: Cochran's Q

Data CATA bersifat biner dengan input 1 atau 0 yang diukur berulang pada
panelis yang sama untuk kedua sampel. Uji yang biasa dipakai pada data
CATA adalah **Cochran's Q**. Pertama-tama, data `cata` perlu diubah
terlebih dahulu menjadi format panjang.

```{r}
cata_panjang <- cata %>%
  select(Panelis, Sampel, matches("^(FA|FL|TS|MF)_")) %>%
  pivot_longer(matches("^(FA|FL|TS|MF)_"),
               names_to = "kode", values_to = "dipilih") %>%
  separate_wider_delim(kode, delim = "_",
                       names = c("bagian", "deskriptor"),
                       cols_remove = FALSE) %>%
  mutate(bagian = recode(bagian,
                         FA = "Fragrance/Aroma", FL = "Flavor/Aftertaste",
                         TS = "Main tastes",     MF = "Mouthfeel"),
         bagian = fct_inorder(bagian),
         deskriptor = str_replace_all(deskriptor,
                                      "(?<=[a-z])(?=[A-Z])", "/"))

n_panelis <- n_distinct(cata_panjang$Panelis)
n_panelis

frek <- cata_panjang %>%
  group_by(kode, bagian, deskriptor, Sampel) %>%
  summarise(n = sum(dipilih), .groups = "drop") %>%
  mutate(persen = 100 * n / n_panelis)
```

```{r}
# deskriptor tanpa satu pun sitasi tidak dapat diuji
terpakai <- cata_panjang %>%
  group_by(kode) %>%
  filter(sum(dipilih) > 0) %>%
  ungroup()

uji_cata <- terpakai %>%
  group_by(kode) %>%
  cochran_qtest(dipilih ~ Sampel | Panelis) %>%
  add_significance("p")

frek_lebar <- frek %>%
  select(kode, bagian, deskriptor, Sampel, persen) %>%
  pivot_wider(names_from = Sampel, values_from = persen) %>%
  mutate(selisih = .data[[urutan_sampel[1]]] - .data[[urutan_sampel[2]]])

tabel_cata <- uji_cata %>%
  select(kode, statistic, df, p, p.signif) %>%
  left_join(frek_lebar, by = "kode") %>%
  arrange(p)

tabel_cata %>%
  select(bagian, deskriptor, all_of(urutan_sampel), selisih,
         Q = statistic, p, p.signif) %>%
  mutate(across(where(is.numeric), ~ round(.x, 3))) %>% 
  as.data.frame()
```

> Rumus Q pada kasus dua sampel adalah $Q = (b - c)^2 / (b + c)$, dengan
> $b$ = jumlah panelis yang memilih deskriptor **hanya** pada sampel
> pertama dan $c$ = hanya pada sampel kedua. Panelis yang memilih pada
> kedua sampel, atau tidak memilih sama sekali, **tidak menyumbang apa
> pun** pada perhitungan tersebut. Artinya, panelis tersebut tidak
> memberi informasi apapun tentang perbedaan antar sampel.
> Konsekuensinya, deskriptor yang sangat sering atau sangat jarang
> dipilih pada kedua sampel akan sulit mencapai perbedaan signifikan
> walaupun jumlah panelisnya besar.

> **Perhatikan penyaringan `sum(dipilih) > 0`.** Deskriptor yang tidak
> pernah disitir sama sekali menghasilkan $0/0$ pada rumus di atas, dan
> pengujiannya gagal atau mengembalikan `NaN`. Deskriptor seperti itu
> dilaporkan apa adanya sebagai "tidak pernah dipilih".

```{r fig.height=7, fig.width=8}
tabel_cata %>%
  mutate(nyata = if_else(p < 0.05, "Significant",
                         "Not significant"),
         label = fct_reorder(deskriptor, selisih)) %>%
  ggplot(aes(x = selisih, y = label, fill = nyata)) +
  geom_col() +
  geom_vline(xintercept = 0, colour = "grey40") +
  facet_wrap(~ bagian, scales = "free_y") +
  scale_fill_manual(values = c("Significant" = "#2E9E4F",
                               "Not significant" = "#B8B6AE")) +
  labs(title = "Selisih Persentase Sitasi CATA",
       subtitle = paste0("Positif = lebih sering disitir pada sampel ",
                         urutan_sampel[1]),
       x = "Selisih persentase sitasi (%)",
       y = NULL, fill = NULL) +
  theme(legend.position = "bottom")
```

*Bar* ke arah kanan menandakan bahwa deskriptor tersebut lebih sering
dipilih pada sampel 527, sedangkan arah sebaliknya pada sampel 381.
Panjang *bar*-nya menunjukkan besar selisihnya dalam satuan %.

## Penalty Analysis

*Penalty analysis* adalah analisis yang mengkombinasikan data CATA
dengan **hedonik**, dengan menghitung *mean drop*. *Mean drop* adalah
selisih rata-rata skor hedonik antara penilaian yang **mencentang**
deskriptor tertentu dengan yang **tidak mencentangnya** (1/0). Hasil
dengan *mean drop* negatif besar dan frekuensi CATA tinggi menandakan
atribut tersebut perlu untuk diperbaiki. Analisis ini sebetulnya
dirancang untuk 3 atau lebih produk. Jika hanya 2 sampel, hasilnya hanya
dapat mengindikasikan arah kesukaan.

Uji dengan Cochran's Q dan *penalty analysis* sering tertukar karena
sama-sama pakai data CATA. Perbedaannya dapat lihat dari tabel berikut:

|   | Selisih persentase sitasi | *Penalty analysis* |
|------------------------|------------------------|------------------------|
| Pertanyaan | Deskriptor mana yang **membedakan** kedua kopi? | Deskriptor mana yang **menaikkan atau menurunkan** impresi mutu? |
| Data yang dipakai | CATA saja | CATA **dan** skor mutu |
| Uji pendamping | Cochran's Q | Selisih rata-rata mutu (hedonik) saat deskriptor dipilih versus tidak |
| Satuan hasil | Poin persen sitasi | Poin skor mutu (hedonik) |

```{r}
mutu <- afek %>% select(Panelis, Sampel, Skor_CVA)

penalti <- terpakai %>%
  left_join(mutu, by = c("Panelis", "Sampel")) %>%
  group_by(kode, bagian, deskriptor) %>%
  summarise(n_total    = n(),
            n_sitasi   = sum(dipilih),
            persen     = 100 * mean(dipilih),
            mutu_ya    = mean(Skor_CVA[dipilih == 1]),
            mutu_tidak = mean(Skor_CVA[dipilih == 0]),
            .groups    = "drop") %>%
  filter(n_sitasi >= 3, n_sitasi <= n_total - 3) %>%
  mutate(mean_drop = mutu_ya - mutu_tidak) %>%
  arrange(mean_drop)

penalti %>%
  select(-n_total) %>%
  mutate(across(where(is.numeric), ~ round(.x, 2)))
```

```{r fig.height=6, fig.width=8}
ggplot(penalti, aes(x = persen, y = mean_drop, colour = bagian)) +
  geom_hline(yintercept = 0, colour = "grey40") +
  geom_point(size = 2.6) +
  geom_text(aes(label = deskriptor), vjust = -0.9, size = 3,
            show.legend = FALSE) +
  labs(title = "Penalty Analysis",
       subtitle = "Kanan bawah = sering dipilih dan menurunkan mutu",
       x = "Frekuensi sitasi (% penilaian)",
       y = "Mean drop Skor CVA (poin)", colour = NULL) +
  theme(legend.position = "bottom")
```

> **Peringatan penting untuk data dua sampel.** *Penalty analysis*
> dirancang untuk banyak produk, sehingga pengaruh tiap deskriptor dapat
> dipisahkan dari identitas produknya. Di sini hanya ada dua kopi, dan
> deskriptor seperti *Roasted* nyaris hanya ditemukan pada satu sampel.
> Akibatnya *mean drop* deskriptor itu **hampir sepenuhnya sama dengan
> selisih Skor CVA antar sampel**, dan yang terbaca bukan "roasted
> menurunkan mutu" melainkan "sampel yang roasted kebetulan skornya
> lebih rendah". Dengan rancangan ini, *penalty analysis* dibaca sebagai
> **gambaran arah** (*indication of direction*), bukan sebagai bukti
> sebab-akibat. Untuk kesimpulan yang lebih valid, dibutuhkan minimal 4
> produk dengan profil beragam.

> **Penyaringan `n_sitasi >= 3`** diperlukan karena *mean drop* yang
> hanya dihitung dari satu atau dua panelis yang mencentang deskriptor
> itu, analisisnya akan tidak stabil.

## Menyusun Kesimpulan

Kesimpulan acara ini menjawab empat pertanyaan berurutan:

1.  **Profil intensitas** $\rightarrow$ atribut mana yang intensitasnya
    berbeda nyata, dan ke arah sampel yang mana?
2.  ***Impression of quality*** $\rightarrow$ bagian afektif mana yang
    berbeda, dan berapa selisih Skor CVA beserta *confidence
    interval*-nya?
3.  **Profil sensoris** $\rightarrow$ deskriptor CATA mana yang
    membedakan kedua kopi?
4.  **Penalty analysis** $\rightarrow$ deskriptor CATA mana yang
    meningkatkan / menurunkan hedonik kedua kopi?

## Latihan (You Do)

### Latihan 1: Perbandingan Metode Cochran's Q dan McNemar

```{r eval=FALSE}
terpakai %>%
  filter(kode == "FA_Fruity") %>%
  pairwise_mcnemar_test(dipilih ~ Sampel | Panelis)
```

Bandingkan statistik dan nilai p-nya dengan baris `FA_Fruity` pada
`tabel_cata`. Mengapa hasilnya identik?

### Latihan 2: *Challenges*

1.  Jalankan uji *independent T-test* pada Skor CVA, lalu bandingkan
    lebar *confidence interval-*nya dengan versi *paired t-test*:

```{r eval=FALSE}
afek %>% t_test(Skor_CVA ~ Sampel, paired = FALSE, detailed = TRUE)
```

Mengapa versi *paired t-test* ini menghasilkan bukti lebih kuat padahal
datanya persis sama?

2.  Hitung korelasi antara selisih intensitas *Acidity* dan selisih
    *Overall liking* pada tiap panelis:

```{r eval=FALSE}
selisih_per_panelis <- function(df, kolom) {
  df %>%
    select(Panelis, Sampel, nilai = all_of(kolom)) %>%
    pivot_wider(names_from = Sampel, values_from = nilai) %>%
    mutate(selisih = .data[[urutan_sampel[1]]] -
             .data[[urutan_sampel[2]]]) %>%
    select(Panelis, selisih)
}

inner_join(selisih_per_panelis(desk, "Acidity"),
           selisih_per_panelis(afek, "Overall"),
           by = "Panelis", suffix = c("_intensitas", "_mutu")) %>%
  cor_test(selisih_intensitas, selisih_mutu)
```

Apakah panelis yang merasakan selisih keasaman lebih besar juga memberi
selisih kesan mutu lebih besar? Ingat bahwa kedua selisih berada pada
skala berbeda, 0–15 dan 1–9, sehingga besarannya tidak dapat
dibandingkan langsung meskipun korelasinya sah.

Dalam sesi ini kita telah mempelajari:\
- Tiga jenis data CVA: intensitas, kesan mutu (*impression of quality*),
dan CATA, serta alasannya mengapa masing-masing menggunakan uji yang
berbeda\
- *Paired t-test* untuk seluruh atribut sekaligus dengan `rstatix`\
- Bahwa intensitas dan *affective* adalah dua sumbu berbeda, seperti
terlihat pada atribut *Flavor*\
- Cochran's Q untuk data CATA, kesetaraannya dengan uji McNemar pada dua
sampel, dan penanganan deskriptor tanpa sitasi\
- *Penalty analysis* dengan data CATA dan skor CVA\
- Perbedaan antara selisih persentase sitasi dan *penalty analysis*,
serta mengapa *penalty analysis* pada dua sampel hanya dibaca sebagai
gambaran arah
